ACORDAO-COMPLETO-2347443

ACÓRDÃO 1365/2021 ATA 20/2021 - PLENÁRIO

VISTOS, relatados e discutidos estes autos de acompanhamento instaurado em razão dos subitens 9.3.4 e 9.3.5 do Acórdão 2008/2017-TCU-Plenário, proferido em auditoria realizada na Fundação Oswaldo Cruz (Fiocruz) , no âmbito do Fiscobras 2017, com o objetivo de fiscalizar a construção do Novo Centro de Processamento Final de Imunobiológicos de Bio-Manguinhos (NCPFI) , localizado em Santa Cruz, zona oeste do município do Rio de Janeiro/RJ,
ACORDAM os Ministros do Tribunal de Contas da União, reunidos em sessão do Plenário, diante das razões expostas pelo Relator, em:
9.1. rejeitar as razões de justificativa dos Srs. Paulo Ernani Gadelha Vieira, Artur Roberto Couto e Mauricio Zuma Medeiros em relação aos subitens 9.3.2.2.2 (omitir-se no dever de vigilância dos atos delegados no que se refere às aprovações das requisições de aquisições de equipamentos) , 9.3.2.6 e 9.3.2.7 do Acórdão 2008/2017-TCU-Plenário;
9.2. aplicar aos responsáveis designados no item anterior multas individuais no valor de R$ 50.000,00, com fulcro no art. 58, inciso II, da Lei 8.443/1992;
9.3. fixar o prazo de 15 (quinze) dias, a contar da data da notificação, para que os responsáveis comprovem, perante o Tribunal, o recolhimento das aludidas quantias aos cofres do Tesouro Nacional, atualizadas monetariamente desde a data do presente acórdão até a do efetivo recolhimento, se forem pagas após o vencimento, nos termos do art. 23, inciso III, alínea "a", da Lei 8.443/1992 c/c o art. 214, inciso III, alínea "a", do Regimento Interno do TCU (RI/TCU) ;
9.4. autorizar a cobrança judicial das dívidas, caso não atendidas as notificações, nos termos do art. 28, inciso II, da Lei 8.443/1992;
9.5. autorizar, desde já, caso venha a ser solicitado, o parcelamento das dívidas em até 24 (vinte e quatro) parcelas mensais, nos termos do art. 217 do RI/TCU, com a incidência sobre cada parcela dos devidos encargos legais até o efetivo pagamento, esclarecendo que a falta de pagamento de qualquer parcela importará no vencimento antecipado do saldo devedor (§ 2º do art. 217 do RI/TCU) ;
9.6. determinar à SeinfraUrbana que verifique, nos próximos ciclos de fiscalização no empreendimento, a existência de outros danos associados ao achado "execução de etapas da obra/aquisição de equipamentos em desconformidade com o cronograma", distintos dos apreciados nesta oportunidade, em especial:
9.6.1. os eventuais custos associados à garantia eventualmente estendida, que não contemple todas as situações previstas na garantia original (custos de peças de reposição decorrente de longo tempo de armazenagem, custos de testes não previstos, entre outros) ; e
9.6.2. a possibilidade de mensuração de prejuízos em função da eventual obsolescência e do custo de oportunidade em razão da aquisição antecipada dos equipamentos.

Acompanhamento autuado em razão de determinações proferidas em auditoria realizada com o objetivo de fiscalizar a construção do Novo Centro de Processamento Final de Imunobiológicos de Bio-Manguinhos (NCPFI), localizado em Santa Cruz, zona oeste do município do Rio de Janeiro/RJ.

Fundação Oswaldo Cruz.

3. Responsáveis: Artur Roberto Couto (XXX.664.747-XX); Fiotec - Fundação para o Desenvolvimento Cientifico e Tecnológico em Saúde (02.385.669/0001-74); Mauricio Zuma Medeiros (XXX.466.717-XX); e Paulo Ernani Gadelha Vieira (XXX.312.997-XX)

13.1. Ministros presentes: Ana Arraes (Presidente), Benjamin Zymler (Relator), Aroldo Cedraz, Bruno Dantas, Vital do Rêgo e Jorge Oliveira.
13.2. Ministros-Substitutos convocados: Marcos Bemquerer Costa, André Luís de Carvalho e Weder de Oliveira.

ACORDAO-COMPLETO-2555301

Acórdão 2371/2022 - Plenário

BENJAMIN ZYMLER

Cuidam os autos de acompanhamento instaurado em razão dos subitens 9.3.4 e 9.3.5 do Acórdão 2008/2017-TCU-Plenário, proferido nos autos do processo TC Processo 007.991/2017-7.
2.	O aludido feito tratava de auditoria realizada na Fundação Oswaldo Cruz (Fiocruz) , no âmbito do Fiscobras 2017, com o objetivo de fiscalizar a construção do Novo Centro de Processamento Final de Imunobiológicos de Bio-Manguinhos (NCPFI) , localizado em Santa Cruz, zona oeste do município do Rio de Janeiro/RJ.
3.	Por meio da referida deliberação, o TCU decidiu, no que interessa ao processo em análise:
"9.3. determinar à Secex/RJ que: 
9.3.4. verifique a existência de danos associados ao achado "execução de etapas da obra/ aquisição de equipamentos em desconformidade com o cronograma" que já tenham sido consumados ou em vias de consumação, identificados nos Contratos 81/2014, relativo à aquisição de conjunto de linhas de envase, s/n, referente à importação de liofilizador e s/n, relativo à aquisição de linhas de embalagem, e avalie as medidas saneadoras adequadas em caso de prejuízo ao erário; e 
9.3.5. acompanhe a solução que será adotada pela Fiocruz quanto à situação de eventual perda de garantia dos equipamentos adquiridos em face dos contratos indicados no item anterior, propondo, do mesmo modo, as medidas saneadoras que entender adequadas."
4.	Posteriormente, o Tribunal ordenou nova medida processual à unidade técnica, conforme o subitem 9.5 do Acórdão 1826/2018-TCU-Plenário:
"9.5. determinar à Secex/RJ que promova, no TC Processo 033.918/2017-1, a análise da culpabilidade dos agentes administrativos ouvidos em audiência em face das condutas especificadas nos subitens 9.3.2.2.2 (omitir-se no dever de vigilância dos atos delegados no que se refere às aprovações das requisições de aquisições de equipamentos) , 9.3.2.6 e 9.3.2.7 do Acórdão 2008/2017-TCU-Plenário".
5.	A então Secex/RJ deu cumprimento às determinações supramencionadas, na forma da instrução transcrita parcialmente a seguir, com os ajustes de forma que entendi pertinentes (peça 133) :
"23.	A auditoria do Fiscobras 2017 (peça 114, TC Processo 007.991/2017-7) apontou que a Fiocruz adquiriu os seguintes equipamentos: linha de envase, liofilizadores e linha de embalagem ao longo de 2014, sem a decisão estar suportada por cronograma.
24.	Destaque-se que o cronograma utilizado para a tomada de decisão de se comprar os equipamentos foi o do projeto básico, concluído em 31/10/2013, já que o projeto executivo não se encontrava com o aceite final (projeto executivo recebido em 10/11/2017, peça 127 - p.2) .
25.	Com base no cronograma do projeto básico, tem-se previsão de elaboração dos desenhos/dimensionamento de engenharia no período de 18/1/2013 a 19/2/2014. 
26.	As compras eram previstas para serem realizadas de 2/7/2013 a 3/2/2016. A primeira etapa consistia na elaboração dos 'issue package for bid' ou os 'pacotes de serviços/materiais a serem licitados', em livre tradução, previstos para acontecerem entre 13/8/2013 e 3/2/2016. 
27.	Entretanto, o cronograma não previa a restrição financeira ocorrida, ou seja, foi elaborado como se houvesse a garantia do fluxo financeiro regular. Como apontado anteriormente, o projeto básico recebido em outubro de 2013 já previa que o valor constante no PPA 2012-2015 não seria suficiente para a conclusão das obras. 
28.	Logo, em 2014, época em que a Fiocruz adquiriu os equipamentos, já se sabia que não haveria recursos para o início das obras civis. Sequer o 'pacote a ser licitado' referente a urbanização e paisagismo, o primeiro pacote previsto no cronograma, estava pronto.
29.	Só para citar, a fabricação dos equipamentos estava prevista para ser realizada ao simultaneamente à realização de parte das obras civis.  Portanto, ciente da prorrogação da execução das obras civis que abrigariam os equipamentos, o gestor assumiu o risco de comprá-los e haver perda de garantia, obsolescência ou a não utilização em função da não realização da obra. 
30.	Destaca-se que parte dos liofilizadores já se encontravam no Brasil, desde setembro de 2016, e estavam sendo armazenados em depósito privado, qual seja o ARM Armazéns Gerais e Logistic Ltda., a um custo de R$ 53.982,00 mensais. Tal despesa era paga por meio da Fiotec (em 2017) , o que gerava uma despesa mensal para a Fiocruz de mais de R$ 59.000,00 (R$ 708.000,00 anuais) , tendo em vista o refaturamento efetuado pela referida fundação de apoio. 
31.	Ressalta-se, ainda, que, em junho de 2017, os liofilizadores, já entregues, perderam a garantia, que era de até quinze meses da data do despacho ou doze meses da conclusão dos testes no site (SAT) , o que acontecesse antes.
32.	Perguntada sobre o que faria no caso dos equipamentos, a Fiocruz informou que "... com a necessidade de replanejamento, estamos trabalhando no sentido de renegociarmos junto aos fabricantes dos equipamentos adquiridos, soluções alternativas, tais como: extensão das garantias dos equipamentos já entregues, revisão do cronograma de entregas, etc." (Evidência 93 - peça 106 do TC Processo 007.991/2017-7) , sem citar especificamente o que que iria fazer. 
33.	Ao analisar a questão, o Plenário por meio dos subitens 9.3.4 e 9.3.5 do Acórdão 2008/2017-TCU-Plenário determinou à Secex-RJ que apurasse se houve dano ao erário associado à aquisição de equipamento em desconformidade com o cronograma, bem com acompanhasse a solução dada pela Fiocruz em relação a perda de garantia dos equipamentos.
34.	Já o Acórdão 1826/2018-TCU-Plenário, em seu item 9.5, remeteu ao presente processo a análise culpabilidade dos agentes administrativos ouvidos em audiência em face das condutas especificadas nos subitens 9.3.2.2.2, 9.3.2.6 e 9.3.2.7 do Acórdão 2008/2017-TCU-Plenário, tais condutas são reproduzidas a seguir:
'9.3.2.2. Paulo Ernani Gadelha Vieira, Presidente da Fiocruz (Evidência 85) , por:
9.3.2.2.2. omitir-se no dever de vigilância dos atos delegados no que se refere às aprovações das requisições de aquisições dos serviços de terraplanagem do terreno, a partir de dezembro de 2012; de equipamentos, a partir de janeiro de 2014; de serviços de estaqueamento do terreno, a partir de maio de 2015; aquisição do terreno, que estava cedido de forma não onerosa, em junho de 2015.
9.3.2.6. Artur Roberto Couto, Diretor de Bio-Manguinhos, por aprovar a compra dos equipamentos (linha de envase, liofilizadores e linha de embalagem - Evidências 99, p. 8; 30, p.167; 100, p.15) em desacordo com o cronograma do projeto básico, que previa a aquisição paralelamente à contratação das obras civis (Evidência 78) , quando deveria aguardar o momento adequado (contratação das obras civis) , e não expor a Administração Pública aos riscos de perda de garantia, obsolescência e inutilização dos equipamentos; 
9.3.2.7. Mauricio Zuma Medeiros, Coordenador do Projeto Novo Centro de Processamento Final/Fiscal dos Contratos, por requisitar a compra dos equipamentos (linha de envase, liofilizadores e linha de embalagem) em desacordo com o cronograma do projeto básico, que previa a aquisição paralelamente à contratação das obras civis (Evidência 78) , quando deveria aguardar o momento adequado (contratação das obras civis) , e não expor a Administração Pública aos riscos de perda de garantia, obsolescência e inutilização dos equipamentos;'
35.	Tendo em vista que este processo trata de acompanhamento, a instrução anterior (peça 6) propôs a realização de inspeção na Fiocruz, de forma a subsidiar a presente análise.
36.	Antes de efetuar a análise do dano, seguem informações sobre a execução orçamentária da 13DW- Construção do Centro de Processamento Final de Imunobiológicos da Fiocruz, prevista nas sucessivas leis orçamentárias anuais.
37.	A tabela a seguir exibe os recursos empenhados e pagos na execução dessa ação desde 2012 (consulta a dados do Siafi realizada em 12/11/2018 por meio da ferramenta Siga Brasil do Senado) .
Tabela 1- Execução Orçamentária da ação 13DW
	Ano 
	Projeto de Lei
 (R$) 
	Dotação Inicial (R$) 
	Autorizado (R$) 
	Empenhado
 (R$) 
	Pago + RP Pago (R$) 

	2012
	93.000.000,00
	88.000.000,00
	100.533.334,00
	71.200.000,00
	8.000.000,00

	2013
	88.000.000,00
	88.000.000,00
	88.000.000,00
	88.000.000,00
	48.597.140,00

	2014
	180.000.000,00
	163.450.000,00
	115.219.550,00
	91.514.574,00
	91.306.313,00

	2015
	300.000.000,00
	278.320.176,00
	233.320.176,00
	78.320.176,00
	128.548.471,00

	2016
	300.000.000,00
	240.000.000,00
	182.000.000,00
	130.351.000,00
	155.042.062,00

	2017
	300.000.000,00
	237.000.000,00
	167.068.082,00
	167.034.281,00
	124.219.391,00

	2018*
	100.000.000,00
	100.000.000,00
	100.000.000,00
	89.320.985,00
	83.909.100,00

	Total
	1.361.000.000,00
	1.194.770.176,00
	986.141.142,00
	715.741.016,00
	639.622.477,00

Fonte: Siga Brasil, consulta realizada em 12/11/2018
38.	Efetuaram-se, também, consultas ao sistema gerencial do Siafi a fim de verificar a execução orçamentária da ação 13DW, por fornecedor, extraindo os valores pagos, bem como os empenhados, de forma a permitir uma melhor análise sobre a execução ao longo dos anos conforme tabelas a seguir:
 (...)        
 
ACOMPANHAMENTO 9.3.4 do Acórdão 2008/2017-TCU-Plenário: verifique a existência de danos associados ao achado "execução de etapas da obra/aquisição de equipamentos em desconformidade com o cronograma" que já tenham sido consumados ou em vias de consumação, identificados no Contrato 81/2014, relativo à aquisição de conjunto de linhas de envase, s/n, referente à importação de liofilizador e s/n, relativo à aquisição de linhas de embalagem, e avalie as medidas saneadoras adequadas em caso de prejuízo ao erário; e
39.	Como descrito na irregularidade III.3 - execução de etapas da obra/aquisição de equipamentos em desconformidade com o cronograma (Relatório de Auditoria no NCPFI referente ao Fiscobras 2017, constante à peça 114 do TC Processo 007.991/2017-7) , a decisão de comprar os equipamentos à época não seguiu o cronograma do projeto (básico) , tendo sido antecipada, conforme supramencionado nos parágrafos 23 a 32.
40.	A referida decisão ficou adstrita aos responsáveis elencados abaixo, uma vez que, quando implementada, não foi comunicada/deliberada pelo Conselho Deliberativo de Bio-Manguinhos e/ou Conselho Deliberativo da Fiocruz, conforme atas dos conselhos em questão (peças 76 a 78) e Relatório de Fiscalização (peça 114, p. 27 do TC Processo 007.991/2017-7) .
41.	Ressalte-se que o Ministro Relator, no Voto que subsidiou o Acórdão 2008/2017-TCU-Plenário (peça 125 do processo TC Processo 007.991/2017-7) entendeu que as falhas relacionadas no referido Relatório de Fiscalização estavam mais próximas da esfera de decisão dos agentes responsáveis pela administração.
'i -Maurício Zuma, Coordenador do Projeto do Novo Centro de Processamento Final e Fiscal dos Contratos de aquisição de informações de engenharia e aquisições de equipamentos, entre 01/01/2014 até 25/01/2018 e, a partir de 26/01/2018 como Diretor do Instituto de Tecnologia em Imunobiológicos;
ii -  Artur Roberto Couto, Diretor do Instituto de Tecnologia em Imunobiológicos de 23/10/2009  até 25/01/2018 e, a partir de 26/01/2018 como Coordenador do Projeto do Novo Centro de Processamento Final e;
iii - Paulo Ernani Gadelha, Presidente da Fiocruz, de 01/01/2009 até 3/01/2017.'
42.	Para contextualizar, relembram-se os sucessivos investimentos significativos por parte da Fiocruz para a elaboração dos projetos de engenharia do NCPFI, sendo eles: conceitual, básico e executivo.
43.	O projeto conceitual foi executado pela IPS em 2011. Já no âmbito do Contrato 23/2011, ajuste firmado com a Fiotec, foram contratados os projetos básico e o executivo da obra, sendo somente executado o básico, via subcontratação com a mesma IPS, com aceite final em 31/10/2013.
44.	O valor pago à IPS para o projeto básico foi de USD 6.649.200,00, somados a R$  2.999.454,00 pagos a SPL engenharia, empresa brasileira que estava realizando este serviço em parceria com a referida empresa estrangeira. Nesses valores não estão considerados o percentual pago à Fiotec a título de taxa de administração (5%) , conforme Contrato 23/2011 (peça 79, p. 93) .
45.	O projeto executivo foi contratado em 31/12/2012 diretamente pela Fiocruz, também com a IPS em parceria com a Progen, pelo valor de USD 26.176.470,59, sendo acrescido de USD 6.299.054,00, tendo em vista aumento de escopo, totalizando USD 32.475.524,59. 
46.	Especificamente nesse projeto executivo constariam as informações de engenharia dos equipamentos de linha de produção adquiridos antecipadamente: linhas de envase, liofilizadores e linhas de embalagem.  Tais informações de engenharia são compradas antes da aquisição dos equipamentos propriamente ditos.
47.	No entanto, o recebimento do projeto foi efetuado somente em 10/11/2017 (peça 127, p.2) .
48.	Cumpre relembrar que, conforme destacado Relatório de Auditoria no NCPFI referente ao Fiscobras 2017, constante à peça 114 do TC Processo 007.991/2017-7, as compras foram realizadas sem estudo de viabilidade técnico-econômica (EVTE) que permitisse o avanço nessa etapa.
49.	Houve contratação de EVTE com a FGV, mas o estudo foi acordado e elaborado somente em 2015, ou seja, após a compra dos equipamentos.
50.	Para uma melhor visualização dos contratos firmados por Bio-Manguinhos, no que se refere a compra de equipamentos, elaborou-se a tabela a seguir, dividida em duas partes: a primeira como sendo a compra de informações de engenharia dos equipamentos e, a segunda, contendo a compra dos equipamentos propriamente ditos.
Tabela 4- Contratos que se relacionam com a compra de equipamentos 
		CONTRATADA
	OBJETO
	DATA DA ASSINATURA
	MODALIDADE LICITAÇÃO
	VALOR CONTRATADO
 (Moeda origem) 
	VALOR COM ADITIVOS
 (R$) 
	SITUAÇÃO DO CONTRATO
	PPERCENTUAL DE EXECUÇÃO

	INFORMAÇÕES DE ENGENHARIA
	SKAN
	ISOLADORES
	18/12/2012
	Inexigibilidade de Licitação
	CHF 1.943.948,00
	4.444.704,91*
	Encerrado
 (peça 10) 
	100,00%

		IMA
	LIOFILIZADORES
	28/12/2012
	Inexigibilidade de Licitação
	USD 1.031.754,00
	2.170.026,28*
	Encerrado
 (peça 12) 
	100,00%

		ATEC
	 PROC. ROLHAS
	06/12/2016
	Inexigibilidade de Licitação
	EUR 289.648,80
	1.392.101,51*
	Em Andamento
 (peças 41-44) 
	33,00%

	EQUIPAMENTOS
 DE PRODUÇÃO**
	IMA
	LIOFILIZADORES
	09/01/2014
	Inexigibilidade
	USD 31.529.495,09
	88.977.257,13*
	Em Andamento
 (peças 70 - 74) 
	50,00%

		DIVIDELLA
	EMBALAGEM**
	12/11/2014
	Inexigibilidade
	CHF 19.525.000,00
	52.754.167,95*
	Em Andamento
 (peças 45 - 49) 
	75,00%

		IMA
	ENVASE**
	08/12/2014
	Pregão Presencial Internacional
	
EUR 25.200.000,00

	82.787.443,20*
	Em Andamento
 (peças 53 - 69) 
	50,00%

		SKAN
	ISOLADORES 
	04/04/2018
	Inexigibilidade de Licitação
	CHF 39.150.656,00
	126.517.850,50*
	Em Andamento
 (peças 50-52) 
	4,00%

Fonte: Peça 29 (Resposta Ofício de Requisição 1-389/2018) 
*valores convertidos em reais/ contratos assinados em moedas fortes
** Conforme resposta o Ofício de Requisição 3-389/2018 (peça 101, p. 3-4) , para as linhas de embalagem e de envase a contratação de informações de engenharia foi efetuada no mesmo contrato que adquiriu os respectivos equipamentos 
51.	Nesse sentido, foi questionado por meio do Ofício 01-389/2018 (peça 27) , a razão de os equipamentos terem sido adquiridos àquela época, pedindo, também, a descrição da sistemática das compras, ou seja, como se relaciona a aquisição de informações de engenharia com a compra dos equipamentos propriamente ditos, assim como a própria contratação da IPS (projetista) .
52.	Em resposta, por meio do Ofício 290/DIBIO/18 (peça 28) , a Diretora Substituta, a Sra. Cristiane Frensch Pereira, informa que a IPS foi contratada para a elaboração dos projetos conceitual, básico e executivo da obra, cuja execução impreterivelmente perpassava pela definição das grandes linhas de produção (equipamentos) , visto que impactariam na elaboração dos projetos, notadamente em razão das suas dimensões e funcionalidades e, consequentemente, leiautes, fluxos e definição da infraestrutura das instalações.
53.	Explica que equipamentos não são bens "de prateleiras". Logo, demanda a contratação de empresas com expertise para a sua fabricação. A contratação das informações de engenharia, por sua vez, precede a fabricação e a compra dos equipamentos propriamente dita. Reforça que a fabricação dos equipamentos será realizada pela mesma empresa que elaborou/forneceu as informações de engenharia.
54.	Dessa forma, informa que Bio-Manguinhos contratou as informações de engenharia e a compra das grandes linhas de produção, a saber: liofilizadores, linhas de envase, rotulagem e embalagem, a fim de viabilizar a exata e precisa elaboração dos projetos de engenharia da obra do NCPFI, evitando, dessa forma, erros no projeto, ou, erros na construção do empreendimento.
55.	Salienta que, embora as linhas sejam produzidas por fabricantes diferentes, o funcionamento das mesmas deve obrigatoriamente ser sincronizado, razão pela qual a compra deve ser realizada de forma simultânea, preservando as especificidades de cada linha.
56.	Para exemplificar, explica que um liofilizador é acoplado automaticamente à linha de envase, que por sua vez, precisa envasar e encher o liofilizador em determinado período de tempo, a fim de evitar a perda do produto e assegurar a qualidade e observância aos parâmetros prescritos pela ANVISA, FDA, EMEA e outros.
57.	Adiciona ainda a seguinte observação: "informamos que as grandes linhas de equipamentos adquiridos para o NCPFI seguem as mesmas diretrizes das linhas que compõem o Parque Fabril de Bio-Manguinhos há mais de 40 anos, não havendo evidências de obsolescência".
58.	Informa que a definição das grandes linhas de produção é fundamental para a elaboração dos projetos da obra, inclusive porque são considerados no projeto a produtividade que precisa ser alcançada a fim de atender as demandas atuais e futuras previstas no empreendimento, razão pela qual a IPS assessora a equipe técnica de Bio-Manguinhos no processo de aquisição, especificações, estudos Mock-up, testes de aceitação de fábrica (FAT) e na revisão dos documentos fornecidos pelos fabricantes.    
59.	Esclarece, informando, que as informações de engenharia são adquiridas a priori, quando necessárias: 
'a.	Definição do projeto de instalação do site, independente da forma como os equipamentos serão adquiridos, as informações de engenharia são as primeiras a serem recebidas do fabricante; 
b.	O equipamento trabalha acoplado a outro (s) já adquirido (s) e, por isso é preciso coordenar o projeto deste (s) com os demais. Por exemplo, os Processadores de Rolha que são acoplados aos Isoladores e os isoladores às Linhas de Envase.
c.	O estudo do Mock-up é outro exemplo de importância entre as linhas de Envase e Isoladores.
d.	O tempo de fabricação dos equipamentos é muito longo. Estes equipamentos, em regra, são adquiridos antes da construção da Fábrica onde serão instalados.'
60.	Lista, por fim, os equipamentos de produção que ainda deverão ser adquiridos, quais sejam:
'Isoladores para a formulação de vacinas;
Autoclaves;
Lavadoras de Materiais - GMP;
Processadores de Rolhas;
Envase de Diluentes em ampolas plásticas (BFS- blow, fill, seal) ;
Equipamentos de Inspeção - revisoras;
Cabines de pesagem de materiais;
Sistemas CIP/SIP (Clean and steam in place) ;
Mais uma centena de equipamentos de porte médio ou pequeno que irão compor as áreas de qualidade, armazenagem, estocagem, dentre outros.'
61.	Com base na resposta acima, foi elaborado o Ofício 3-389 (peça 128) , visando esclarecer se houve a compra de informações de engenharia dos seguintes equipamentos: linhas de envase e de embalagem, uma vez que o item iv do Memo 290/DIBIO/18 (reproduzido no parágrafo 54) informa que seria necessária essa compra.
62.	Questionou-se, também, o motivo do atraso da compra de informações de engenharia do processador de rolha, uma vez que o item v do Memo 290/DIBIO/18 informa que a compra deveria ser concomitante às outras aquisições de informações de engenharia e anterior à compra dos equipamentos (reproduzido no parágrafo 57 e 58) .
63.	Em resposta ao Ofício 3-389, Bio-Manguinhos encaminhou o Memo Audin 286/2018 (peça 101 e anexos peças 102 a 118) . 
64.	A unidade explica que foram compradas informações de engenharia (projeto) também para a linha de envase e linha de embalagem, porém, em ambos os casos, a compra de informações foi realizada no mesmo contrato que adquiriu os equipamentos.
65.	 Ressalta, contudo, que mesmo nesses dois casos, a elaboração das informações de engenharia precede a fabricação dos equipamentos.
66.	Relativamente ao processador de rolha, que conforme tabela acima ainda não há a conclusão da entrega das informações de engenharia, explica que não houve atraso na sua contratação, mas sim "aquisição sincronizada de acordo com a especificidade de cada linha de equipamento".
Figura 1 - Desenho esquemático da linha de envase LAV 1
 
Fonte: Resposta ao Ofício de Requisição 03-389/2018 (peça 126) 
	
Figura 2 - Desenho esquemático da linha de envase LAV 1 (corte) 
 
Fonte: Resposta ao Ofício de Requisição 03-389/2018 (peça 126) 
67.	Continua explicando que:
'os processadores de rolhas são acoplados aos isoladores que, por sua vez, são montados em cima da linha de envase. Em sendo assim, foram ultimados os seguintes procedimentos:
Em 2012: em virtude do seu grande porte e relevância no conjunto do NCPFI, foram contratadas as informações de engenharia dos liofilizadores, sistemas de carga e descargas e mesas acumuladoras (FIFO) . 
Em 2012: foram contratadas as informações de engenharia dos isoladores. Cabe ressaltar que as informações de engenharia dos isoladores eram necessárias para os sistemas de cargas e descargas e as mesas acumuladoras. 
Em 2014: foram contratadas as informações de engenharia e a aquisição da linha de envase. Cumpre salientar que as informações de engenharia relativas aos processadores de rolhas somente seriam necessárias para a linha de envase a posteriori, razão pela qual a sua contratação ocorreu em 2016.'
68.	Bio-Manguinhos informa ainda que se expressou mal ao utilizar o termo "simultânea" quando da Resposta do Ofício 01-389/2018, dada, por meio do Memo 290/DIBIO/18 (peça 28) . Esclarece que a ideia que queria passar era de que as contratações deveriam ser realizadas de forma sincronizada e sequencial, de acordo com a especificidade de cada linha de equipamentos.
69.	Para melhor entendimento das informações de engenharia adquiridas e como elas compõem o projeto executivo, foi solicitado por meio do Ofício 3-389, as plantas de arquitetura do NCPFI, elaboradas pela IPS, identificando os equipamentos de produção em suas respectivas edificações (liofilizadores, linhas de envase, linhas de embalagem, isoladores e processadores de rolha) .
70.	Em resposta, Bio-Manguinhos encaminhou diversas plantas, conforme peças 114, p.11 a 118) , porém ao analisá-las não foram identificados os equipamentos. Por este motivo, novo questionamento foi efetuado por meio do Ofício 5-389/2018 (peça 129) , no sentido de identificar, nas plantas enviadas, aquelas que detalhariam os equipamentos de produção.
71.	Por meio do Memo 387/DIBIO/18 (peça 127, p.3-5) , Bio-Manguinhos identifica as plantas que demonstrariam a alocação dos equipamentos nos diversos edifícios, sendo eles:
'Prédio 005-Embalagem: DE-3-005-A-30013 (peça 115, p. 5) e DE-3-005-A-39001 (peça 115, p. 4) ;
Prédio 006- Processamento Final - vírus vivo atenuado: DE-3-006-A-39001 (peça 116, p. 2) e DE-3-006-A-39014 (peça 116, p. 1) e
Prédio 007 - Processamento Final - subunidade: DE-3-007-A-34010 e DE-3-007-A-39001 (não localizado nos documentos enviados) .'
72.	Além das informações acima prestadas, Bio-Manguinhos encaminha, por meio do Memo 364/DIBIO/18 (peça 124) documento expedido pela IPS que discorre sobre a necessidade de aquisição dos equipamentos para fim de elaboração do projeto do NCPFI (peça 125) .
'O projeto NCPFI, assim como qualquer projeto farmacêutico asséptico, requer uma variedade de equipamentos de processo. Estes equipamentos de processo especializados são feitos por apenas alguns fornecedores e requerem tempos de especificação (projeto contendo informações de engenharia) e de fabricação que são mais longos do que os demais equipamentos/componentes da instalação. Em particular, o equipamento de processamento asséptico tem o maior tempo de entrega considerando os demais setores farmacêuticos. O período de tempo necessário para engenharia, a fabricação e a entrega podem às vezes ultrapassar vinte e quatro (24) meses. 
Devido ao longo tempo de entrega, é costume encomendar o equipamento de processamento asséptico o mais cedo possível. Deve-se notar que, devido a uma indústria extremamente ocupada, o tempo de entrega destes equipamentos tem aumentado consideravelmente, dessa forma os compradores estão se movimentando para efetuar o pedido o mais rápido possível. 
Além disso, devido aos requisitos únicos e específicos do equipamento de processamento asséptico, é crítico que se tenham os dados corretos e precisos sobre o equipamento e seus componentes/acessórios de forma a finalizar o projeto da instalação. Infelizmente, os equipamentos de processamento asséptico diferem de fornecedor para fornecedor e é importante selecionar o fornecedor e o equipamento final antecipadamente e ter os dados dos fornecedores disponíveis antes da finalização dos documentos de projeto. 
Na indústria privada, devido à necessidade de uma decisão antecipada sobre o equipamento asséptico, é comum selecionarem um fornecedor específico, sem fazer licitação, e depois trabalharem com o referido fornecedor para obter todos os dados de projeto necessários para elaborar o projeto da instalação. Essa prática também ajuda na obtenção da ordem de compra antecipada para atender a data de conclusão do projeto. 
No caso da NCPFI, a mesma prática não foi possível. Em vez disso, era necessário comprar o equipamento de processo crítico no início do projeto para que as informações de engenharia estivessem disponíveis para a equipe projetista, antes da conclusão do projeto detalhado. Consequentemente, isso permitiu que a IPS projetasse a instalação com base em dados corretos e reduziu, substancialmente, as possibilidades de redesenho, fato que poderia onerado o projeto. (livre tradução) '
ANÁLISE
73.	Os gestores não conseguem comprovar a necessidade de ter sido efetuada a compra dos equipamentos à época, em 2014 (Tabela 4- Contratos que se relacionam com a compra de equipamentos) .
74.	Em suma, por meio do Ofício 290/DIBIO/18 (peça 28) , Bio-Manguinhos explica que há a necessidade de se comprar as informações de engenharia anteriormente à elaboração do projeto executivo, até porque estas informações subsidiarão "dimensões e funcionalidades e, consequentemente, leiautes, fluxos e definição da infraestrutura das instalações".
75.	Embora o Memo Audin 286/2018 (peça 101 e anexos 102 a 118) traga a informação de que as informações de engenharia não precisariam ter sido contratadas de forma simultânea (como afirmava o Ofício 290/DIBIO/18) , mas sim de forma sequencial, não esclarece o motivo da aquisição dos equipamentos propriamente ditos à época. 
76.	Ou seja, não explica a razão de ter comprado os equipamentos, antes mesmo de se ter EVTE pronto, visto que o mesmo foi contratado em 2015 com a FGV. 
77.	Nesse sentido, pela clareza da exposição transcreve-se trecho abaixo extraído do Voto condutor do Acórdão 1826/2018-TCU-Plenário.
'No caso, considerando que o conjunto integrado obras/equipamentos não seria, nem de fato foi, executado no exercício de 2014, assim como nos posteriores, tendo em vista as indefinições quanto à existência de créditos orçamentários para a implantação do empreendimento e à sua própria concepção - ainda se discute o uso da modelagem buit to suit -, julgo precipitada a decisão de antecipar a aquisição de equipamentos, em um momento tão precoce da execução do empreendimento.
 Ainda que a encomenda e a entrega dos equipamentos pudessem, pelas justificativas apresentadas, serem realizadas antes da conclusão das obras, não se mostra aceitável uma antecipação tão grande na aquisição de tais equipamentos, que, além de implicar a eventual perda de garantia, impõe custos adicionais de armazenagem e vigilância.'
78.	Cumpre ressaltar que nem mesmo o documento elaborado pela IPS consegue esclarecer a compra antecipada dos equipamentos. Em suma, afirma que era necessária a compra dos equipamentos para a obtenção das informações de engenharia, de forma a ter elementos para subsidiar a correta elaboração do projeto executivo. Porém o documento não aborda a restrição orçamentária, nem a incerteza quanto a captação de recursos para a conclusão da obra.
79.	Frise-se também que Bio-Manguinhos poderia ter comprado as informações de engenharia de todos os equipamentos, de forma separada, e aguardar obter recursos para realizar a compra dos equipamentos, minimizando o risco da entrega dos equipamentos antes da conclusão da obra. 
80.	Ainda nessa linha, destacam-se trechos de documentos dos fabricantes que demonstram não ser usual a compra de forma tão antecipada dos equipamentos de produção, uma vez que os próprios fornecedores evidenciam preocupação com a integridade dos equipamentos em função do longo tempo de armazenagem bem como ressalvam a extensão de garantia negociada à obsolescência dos equipamentos comerciais:
'Devido a um longo período de armazenamento, a empresa Dividella está preocupada com danos em algumas partes dos equipamentos, que provavelmente: não estariam em perfeitas condições; dificilmente propiciariam um FAT (teste de aceitação na fábrica) livre de problemas; e deveriam ser trocadas. (tradução livre, peça 113, p. 24)  
A IMA não será responsável pela obsolescência de itens; seja ela de hardware ou de software. (tradução livre; peça 113, p. 18) '
81.	Com relação à análise das plantas, verifica-se a alocação das três linhas de embalagem adquiridas (peça 115, p. 4-5) e a previsão de aquisição de uma quarta linha para o futuro no Prédio 005 - embalagem.
82.	Na planta do Prédio 006 - processamento final, há oito liofilizadores, mas dois estão hachurados, sugerindo instalação futura.  Essa configuração permite inferência de uso de seis dos oito liofilizadores adquiridos no Prédio 006. Quanto aos dois liofilizadores adquiridos restantes, no entanto, não é possível saber se são os dois hachurados da planta do Prédio 006, ou se seriam utilizados no Prédio 007 - processamento final subunidade, uma vez que as plantas de arquitetura não foram disponibilizadas à equipe.
83.	Na planta do Prédio 006, há um par de linhas de produção do tipo exibido acima na Figura 1.  Tais linhas indicam utilização das linhas de envase adquiridas. Entretanto, em uma das linhas não há processador de rolhas conectado. Além disso, como no caso dos liofilizadores, não é possível a verificação do uso de processador de rolhas, assim como de linhas de envase, no Prédio 007.
84.	Com isso, não foi possível no momento relacionar todos os equipamentos adquiridos com suas linhas de produção e respectivas edificações.  Essa relação é importante para se vislumbrar o momento em que é possível se obter cada tipo de produto final acabado no NCPFI.  Eventuais ausências de informações de engenharia e projetos de linhas de produção podem impactar os resultados desse novo centro, considerados como origem de recursos de pagamentos ao futuro parceiro investidor.
85.	Como nesta instrução tratam-se as providências relativas à compra antecipada dos equipamentos, em ciclo posterior deverá haver a análise da relação dos equipamentos adquiridos com suas linhas de produção e respectivas edificações, visto existir proposta de que o acompanhamento não se encerre neste momento.
86.	Ante todo exposto, vislumbra-se equivocada a decisão dos gestores da aquisição das linhas de produção antes da elaboração do projeto executivo, projeto que abarcaria as informações de engenharia de todos os equipamentos que comporiam a linha de produção, contrariando, conforme anteriormente mencionado, o cronograma do projeto básico. Ressalta-se, inclusive, que a compra de parte dos equipamentos foi efetuada antes da elaboração do EVTE.
87.	Com base na análise efetuada, verifica-se que não era necessária a compra  dos  equipamentos, à época, (liofilizadores, linha de embalagem e linha de envase) , visto que: i - ainda não haviam contratado o EVTE; ii - não havia comprovação de que haveria dinheiro para a conclusão do empreendimento; iii- a Fiocruz já havia comprado as informações de engenharia destes equipamentos, no caso dos liofilizadores, procedimento que poderia ter executado para as linhas de envase e embalagem; iv- a compra foi realizada em desacordo com o cronograma do projeto básico.
88.	Nesse sentido, como os gestores não conseguiram comprovar a real necessidade da compra dos equipamentos à época, segue a quantificação do débito sendo divididos nas seguintes partes: armazenagem; perda de garantia, obsolescência e/ou inutilização dos equipamentos.
QUANTIFICAÇÃO DO DANO	
89.	O único grupo de equipamentos que chegou ao Brasil e está gerando despesa de armazenagem no país é a do liofilizador, conforme tabela constante peça 31.
90.	Embora o Ofício de Requisição 06-389/2018 (peça 131) tenha questionado Bio-Manguinhos acerca de possíveis custos de armazenagem das linhas de embalagem 044 e 045, bem como da linha de envase, que ainda estariam nos países em que foram fabricados, a unidade somente efetuou os seguintes comentários:
'Linhas de Envase:
Informamos que após a realização e aprovação do Factory Acceptance Test - FAT nas linhas de envase 1 e 2, Bio-Manguinhos/Fiocruz autorizou a entrega dos referidos equipamentos, estando os mesmos em procedimento de embarque para o Brasil.
Linhas de Embalagem:
Informamos que por ocasião do Factory Acceptance Test - FAT foram realizados testes nas linhas de embalagens 044 e 045, dentre os quais o teste de performance de curto período.
2. Não obstante, Bio-Manguinhos/Fiocruz solicitou a realização do teste de performance de longa duração, a fim de aferir - o mais próximo possível - o desempenho dos equipamentos em situação similar à operação da futura produção em larga escala.
3. Assim sendo, os supracitados equipamentos encontram-se nas dependências da empresa fabricante, aguardando o envio dos frascos envasados que serão utilizados no próximo FAT. Posteriormente, haverá autorização para a entrega dos equipamentos e as linhas serão embarcadas para o Brasil.'
91.	Dessa forma, o presente processo efetuará o cálculo do débito da armazenagem dos liofilizadores e, na próxima instrução do presente processo, aprofundará a análise se a unidade incorreu em mais gastos de armazenagem nos locais de fabricação dos produtos, já que, duas das três linhas de embalagem, por exemplo, estariam prontas e com o FAT realizado desde o final de 2016, conforme documento que estendeu a garantia dos equipamentos de embalagem (peça 113, p. 24) .
ARMAZENAGEM DOS LIOFILIZADORES 	
92.	Conforme informado pelos gestores, dois liofilizadores já chegaram ao Brasil, em 03/08/2016 e outro, em 07/10/2016, ambos sendo armazenado na empresa ARM Armazéns Gerais e Logística Ltda. (peça 31 e fotos da visita ao armazém, peça 132) 
93.	A contratação da armazenagem dos liofilizadores foi efetuada por meio do Contrato 70/2016, firmado com a Fiotec, cujo objeto era o apoio gerencial 3ª fase (peça 98) .
Contrato 70/2016
94.	Para a quantificação do débito, consultou-se a prestação de contas do Contrato 70/2016 e o relatório de pagamentos de pessoas jurídicas do Contrato 70/2016 (peça 96, p. 14-50 e 97) . Ambas constam como valor total pago R$ 917.694,00 à ARM Armazéns Gerais e Logística Ltda. pela Fiotec, conforme detalhado a seguir. 
95.	Dessa forma, tendo em vista que a Fiotec cobra uma taxa de 8% referente ao custo operacional (peça 98, p. 12) , tem-se que o débito para a armazenagem referente ao Contrato 70/2016 é de R$ 991.109,52.
        Tabela  5 - Prestação de Contas Contrato 70/2016
	ANO
	MÊS
	DATA
	VALOR
	VALOR PAGO PELA FIOCRUZ

	2016
	SETEMBRO
	26/09/16
	26.991,00
	29.150,28

	2016
	SETEMBRO
	26/09/16
	26.991,00
	29.150,28

	2016
	OUTUBRO
	28/10/16
	53.982,00
	58.300,56

	2016
	NOVEMBRO
	-
	-
	-

	2016
	DEZEMBRO
	21/12/16
	53.982,00
	58.300,56

	2017
	JANEIRO
	12/01/17
	53.982,00
	58.300,56

	2017
	FEVEREIRO
	17/02/17
	53.982,00
	58.300,56

	2017
	MARÇO
	02/03/17
	53.982,00
	58.300,56

	2017
	MARÇO
	22/03/17
	53.982,00
	58.300,56

	2017
	ABRIL
	 -
	-
	-

	2017
	MAIO
	02/05/17
	53.982,00
	58.300,56

	2017
	JUNHO
	02/06/17
	53.982,00
	58.300,56

	2017
	JULHO
	01/07/17
	53.982,00
	58.300,56

	2017
	AGOSTO
	01/08/17
	53.982,00
	58.300,56

	2017
	SETEMBRO
	01/09/17
	53.982,00
	58.300,56

	2017
	SETEMBRO
	26/09/17
	53.982,00
	58.300,56

	2017
	OUTUBRO
	- 
	-
	-

	2017
	NOVEMBRO
	10/11/17
	53.982,00
	58.300,56

	2017
	DEZEMBRO
	04/12/17
	53.982,00
	58.300,56

	2018
	JANEIRO
	02/01/18
	53.982,00
	58.300,56

	2018
	FEVEREIRO
	02/02/18
	53.982,00
	58.300,56

	2018
	MARÇO
	 
	-
	-

	Total contrato 70/2016
	917.694,00
	991.109,52

*Fonte: http://servicos.fiotec.org.br/PortalAcessoInformacao/, acessado em 24/10/2018, peça 97
** Prestação de Contas do Contrato 70/2016 entregue pela Fiocruz em resposta à prolação do Acórdão 297/2017-TCU-Plenário da peça 96, p. 14-50 9 (peça 193 do TC Processo 007.991/2017-7) 
96.	A Tabela 6 - Relação de OBs referente ao Contrato 70/2016, por sua vez enumera os pagamentos realizados pela Fiocruz à Fiotec.  Foram emitidas seis ordens de pagamento, de setembro/2016 a dezembro/2017, cujas informações foram obtidas por meio de consulta ao Siga Brasil (ordens bancárias emitidas à Fiotec, na ação 13DW, referente à 3ª fase de apoio logístico ao NCPFI) 
Tabela 6 - Relação de OBs referente ao Contrato 70/2016
	Data
	Numero OB
	Observação OB
	Valor 

	15/09/2016
	2016.OB.254445.25201.802765
	LIQ ...PROCESSO25386.000327/2016-09
	2.790.089,06

	02/12/2016
	2016.OB.254445.25201.804062
	LIQ CONTRATO... NFE 59690 09/11
	2.790.089,06

	18/05/2017
	2017.OB.254445.25201.801883
	LIQ CONTRATO... NFE 61426 12/04
	2.790.089,06

	01/09/2017
	2017.OB.254445.25201.803990
	LIQ CONTRATO ...NFE 62595 14/07
	2.790.089,06

	18/10/2017
	2017.OB.254445.25201.804669
	LIQ CONTRATO...NFE 68981 09/10
	2.790.089,06

	22/12/2017
	2017.OB.254445.25201.806121
	LIQ CONTRATO ... NFE 69648 07/12
	2.790.089,06

				16.740.534,36

Fonte: consulta Siga Brasil em 12/11/2018
		
97.	Cotejando-se as datas dos seis pagamentos da Fiocruz à Fiotec, com as datas dos quinze pagamentos da Fiotec à ARM, observa-se uma relação de um para vários.  Ou seja, um pagamento da Fiocruz à Fiotec no âmbito do Contrato 70/2016 deu suporte a vários desembolsos da Fiotec à ARM.
98.	Nesse sentido, para obter as datas e valores referentes aos fatos geradores de prejuízos ao erário, são considerados a data de cada ordem bancária e os valores aplicados pela Fiotec suportados por cada uma dessas ordens bancárias, conforme Tabela 8 - Relação de OBs referente ao Contrato 32/2018, a seguir:
Tabela 7 - Datas dos fatos geradores e valores dos débitos referentes ao Contrato 70/2016
	Data OB
	Numero OB
	Data pagamento à ARM
	Valor pago à ARM (R$) 
	Impacto na OB emitida pela Fiocruz (R$) 
	Valor débito (R$) 

	15/09/2016
	2016.OB.254445.25201.802765
	26/09/2016
	53.982,00
	58.300,56
	116.601,12

			28/10/2016
	53.982,00
	58.300,56
	
	02/12/2016
	2016.OB.254445.25201.804062
	21/12/2016
	53.982,00
	58.300,56
	349.803,36

			12/01/2017
	53.982,00
	58.300,56
	
			17/02/2017
	53.982,00
	58.300,56
	
			02/03/2017
	53.982,00
	58.300,56
	
			22/03/2017
	53.982,00
	58.300,56
	
			02/05/2017
	53.982,00
	58.300,56
	
	18/05/2017
	2017.OB.254445.25201.801883
	02/06/2017
	53.982,00
	58.300,56
	174.901,68

			01/07/2017
	53.982,00
	58.300,56
	
			01/08/2017
	53.982,00
	58.300,56
	
	01/09/2017
	2017.OB.254445.25201.803990
	01/09/2017
	53.982,00
	58.300,56
	116.601,12

			26/09/2017
	53.982,00
	58.300,56
	
	18/10/2017
	2017.OB.254445.25201.804669
	10/11/2017
	53.982,00
	58.300,56
	116.601,12

			04/12/2017
	53.982,00
	58.300,56
	
	22/12/2017
	2017.OB.254445.25201.806121
	02/01/2018
	53.982,00
	58.300,56
	116.601,12

Fonte: Cruzamento das Tabelas 5 e 6 do presente processo
99.	Em vista da prolação do subitem 9.1.1 do Acórdão 2008/2017-TCU-Plenário, confirmado pelo subitem 9.3.3 do Acórdão 297/2018-TCU-Plenário, que determinou como medida corretiva a anulação do contrato 70/2016 visando à reclassificação do achado "contratação irregular de Fundação de Apoio como intermediária (gerenciadora) " de IGP para IGC , a Fiocruz rescindiu o Contrato 70/2016 e, por meio de dispensa de licitação, contratou a ARM Armazéns Gerais e Logística Ltda., por meio do Contrato 32/2018 (peça 75, p. 186) .
Contrato 32/2018 
100.	O Contrato 32/2018 (peça 37 e peça 75, p. 186) possui um valor total contratado de R$ 323.892,00, por seis meses, sendo o valor mensal de R$ 53.982,00, para armazenamento de dois liofilizadores.
101.	Com relação a este contrato, foram pagas cinco parcelas, das seis contratadas, conforme descrição a seguir. Estas se referem aos empenhos 2018.NE.254445.25201.800472, tendo sido executadas na ação 20YE - Imunobiológicos e Insumos para Prevenção e Controle de Doenças. 
Tabela 8 - Relação de OBs referente ao Contrato 32/2018 (processo 25386.100158/2018-60) 
	Ação 
	Data 
	Numero OB
	Observação OB
	Valor (R$) 

	20YE
	30/05/18
	2018.OB.254445.25201.801961
	...ARMAZENAGEM ... NFE 4079 10/04
	48.880,70

	20YE
	29/06/18
	2018.OB.254445.25201.802471
	... ARMAZENAGEM DE EQUIP. P/ PROJETO NCPFI D... NF 4199 EMISSAO 19/06/2018...
	48.880,70

	20YE
	17/08/18
	2018.OB.254445.25201.803224
	...ARMAZENAGEM DE EQUIPAMENTOS P/ PROJETO NCPFI ... NF 4248 EMISSAO 16/07/2018 ..
	48.880,70

	20YE
	21/09/18
	2018.OB.254445.25201.804120
	... ARMAZENAGEM DE EQUIPAMENTOS P/ PROJETO NCPFI ... NF 4301 - 15/08/18
	48.880,70

	20YE
	23/10/18
	2018.OB.254445.25201.804709
	...ARMAZENAGEM DE EQUIPAMENTOS ...NF 4353 - 17/09/18
	48.880,70

					244.403,50

Fonte: Consulta Siga Brasil em 25/01/2019
102.	Em consulta ao Siafi Operacional, foi confirmado que o valor das notas fiscais emitidas pela ARM Armazéns Gerais e Logística Ltda. era de R$ 53.982,00 cada, sendo retidos R$ 5.101,30 referentes a imposto de renda, gerando um valor líquido para o fornecedor de R$ 48.880,70 mensais, conforme dados da OB (peça 99) .
103.	Dessa forma, a tabela abaixo detalha o valor do débito (valor das OB) e a data do débito (data de emissão da OB) referentes à armazenagem dos equipamentos contratada por meio Contrato 32/2018.
Tabela 9 - Datas dos fatos geradores e valores dos débitos referentes ao Contrato 32/2018
	Data
	Valor (R$) 

	30/05/2018
	48.880,70

	29/06/2018
	48.880,70

	17/08/2018
	48.880,70

	21/09/2018
	48.880,70

	23/10/2018
	48.880,70

Fonte: Tabela 8 - Relação de OBs referente ao Contrato 32/2018 (processo 25386.100158/2018-60) 
Contrato 211/2018
104.	Após a extinção do Contrato 32/2018, foi firmado o Contrato 211/2018 (peça 38) , com a mesma empresa, por um valor total contratado de R$ 323.892,00, tendo vigência por até seis meses, com valor mensal de R$ 53.982,00, para dar continuidade ao armazenamento de dois liofilizadores.
105.	A cláusula segunda do referido contrato destaca que o mesmo seria rescindido, a qualquer tempo, uma vez que a unidade estaria conduzindo processo licitatório cujo objeto seria a armazenagem de todos os equipamentos destinados ao NCPFI, e não somente a armazenagem dos liofilizadores (Pregão 278/2018) .
106.	Relacionado a este contrato há o empenho 2018.NE.254445.25201.802699 no valor de R$ 53.982,00, tendo sido pago metade deste valor.
Tabela 10 - Relação de OBs referente ao Contrato 211/2018 (processo 25386.100858/2018-54) 
	Ação 
	Data 
	Numero OB
	Observação OB
	Valor (R$) 

	20YE
	29/11/2018
	2018.OB.254445.25201.805544
	ARMAZENAGEM DOS EQUIPAMENTOS ... NF.4469 - 23/11/18
	24.440,35

Fonte: Consulta Siga Brasil em 25/01/2019
107.	Assim, conforme parágrafo anterior, a empresa emitiu nota fiscal no valor de R$ 26.991,00 cada, sendo retidos R$ 2.550,65 referentes a imposto de renda, gerando um valor líquido para o fornecedor de R$ 24.440,35, conforme dados da OB.
108.	Dessa forma, a tabela abaixo detalha o valor do débito (valor das OB) e a data do débito (data de emissão da OB) referentes à armazenagem dos equipamentos contratada por meio Contrato 211/2018.
Tabela 11 - Datas dos fatos geradores e valores dos débitos referentes ao Contrato 211/2018
	Data
	Valor (R$) 

	29/11/2018
	24.440,35

Fonte: Tabela 10 - Relação de OBs referente ao Contrato 211/2018 (processo 25386.100858/2018-54) 
Pregão 278/2018
109.	A Fiocruz realizou o Pregão 278/2018 (peças 102 a 108) em 28/09/2018 para a contratação de Serviços de Armazenagem de equipamentos de processamento final de Bio-Manguinhos/Fiocruz, prevendo a armazenagem dos equipamentos destinados ao NCPFI, que chegarão ao longo dos anos até 2022 (peça 100, p. 52) , conforme previsão exposta na tabela constante da peça 31. O contrato foi firmado pelo valor de R$ 15.820.000,00, previsto para ser executado ao longo de 48 meses, com valor mensal de R$ 52.000,00.
110.	Relativo a este pregão há a nota de empenho 2018.NE.254445.25201.803019, no valor de R$ 150.000,00 realizada em 15/10/2018.
Tabela 12 - Relação de OBs referente ao Pregão278/2019 (processo 25386.100721/2018-08) 
	Ação 
	Data 
	Numero OB
	Observação OB
	Valor (R$) 

	20YE
	04/12/2018
	2018.OB.254445.25201.805683
	...ARMAZENAGEM DE EQUIPAMENTOS ...NF 4479 - 27/11/18
	13.565,53

	20YE
	21/12/2018
	2018.OB.254445.25201.806150
	...ARMAZENAGEM DE EQUIPAMENTOS... NF 4508 -18/12/2018
	45.218,44

					58.783,97

Fonte: Consulta Siga Brasil em 25/01/2019
111.	Dessa forma, a tabela abaixo detalha o valor do débito (valor das OB) e a data do débito (data de emissão da OB) referentes à armazenagem dos equipamentos contratada por meio do Pregão 278/2018.
Tabela 13 - Datas dos fatos geradores e valores dos débitos referentes ao Pregão 278/2018
	Data
	Valor (R$) 

	04/12/2018
	13.565,53

	21/12/2018
	45.218,44

Fonte: Tabela 12 - Relação de OBs referente ao Pregão278/2019 (processo 25386.100721/2018-08) 
112.	Ressalte-se que, como o Contrato decorrente do Pregão 278/2018 está em vigor, há que se acompanhar a execução do mesmo uma vez em que se deverá considerar como débito, nos próximos ciclos de auditoria, as futuras ordens bancárias emitidas ao fornecedor.
113.	No que concerne à contratação de armazenagem, tem-se que o intervalo a se considerar como indevido, ou seja, apontado como o de débito aos responsáveis, é aquele entre a data em que foi efetivada a compra dos equipamentos e a data em que foi concluído o projeto executivo, 10/11/2017, ou seja, aproximadamente, a depender da data de compra de cada grupo de equipamento, dos três primeiros anos de armazenagem dos equipamentos (peça 127, p. 2) .
114.	A data considerada é uma data conservadora, visto que a rigor, ainda não há sequer um EVTE concluído ou ainda, modelagem de financiamento pronta nos termos dos subitens 9.2.1 e 9.2.2 Acórdão 2008/2017-TCU-Plenário (Acórdão 2687/2018-TCU-Plenário que considerou em cumprimento tais subitens) . Tampouco há garantias de que haja investidor interessado em aportar recursos para a conclusão do empreendimento. 
115.	Ressalta-se, também, que, em que pese o projeto executivo ter sido considerado pronto em 10/11/2017 (peça 127, p. 2) por Bio-Manguinhos, o Acórdão 2687/2018-TCU-Plenário não o considerou. Note-se que, no presente processo, há mais elementos que sugerem a incompletude do projeto executivo, já que o mesmo foi recebido no final de 2017 e as informações de engenharia do processador de rolha, contratadas em dez/2016, ainda não foram 100% recebidas (vide Tabela 4- Contratos que se relacionam com a compra de equipamentos do presente processo) .
Responsáveis pelo débito relativo à armazenagem
116.	Os responsáveis que efetuaram a compra antecipada dos equipamentos deram causa ao débito relacionado à armazenagem dos equipamentos.
117.	Além dos srs. Paulo Ernani Gadelha, Artur Roberto Couto e Maurício Zuma Medeiros, cabe responsabilizar pelo débito aqui apurado a Fundação para o Desenvolvimento Científico e Tecnológico em Saúde-Fiotec, que foi contratada para dar apoio gerencial desde 2011.
118.	Com a Fiotec foram firmados dois contratos que totalizaram mais de R$ 110 milhões. Sendo o primeiro, totalmente executado, por R$ 61.743.910,71 (Contrato 23/2011) e o segundo (Contrato 70/2016) , rescindido em função de determinação do presente Tribunal. Este contrato teve R$ 16.740.534,36 executado, conforme Tabela 6 - Relação de OBs referente ao Contrato 70/2016.
119.	Destaca-se que ambos os Contratos tinham como objeto a prestação de serviço de apoio logístico e gestão financeira para o projeto (peça 38, p. 92 e peça 39, p. 249, TC Processo 007.991/2017-7) . 
120.	No âmbito do Contrato 23/2011 (peça 38, p. 92, do TC Processo 007.991/2017-7) , que estava em vigor quando da decisão pela compra antecipada dos equipamentos, realizada em 2014, o mesmo previa como metas:
'meta 1: organização da coordenação do empreendimento para dar suporte ao desenvolvimento das atividades técnico-gerenciais; 
meta 2: capacitação dos profissionais em novas tecnologias de operação em áreas assépticas e outras áreas de apoio à produção de produtos farmacêuticos e realização de eventos técnico-científicos; 
meta 3: desenvolvimento dos Projetos Básico e Executivo necessários à implantação dos laboratórios do Novo Centro de Processamento Final de Vacinas (NCPFI) de BioManguinhos. O NCPFI será implantado em área externa ao Complexo Tecnológico de Vacinas (CTV) considerando o estado-da-arte em tecnologia, inovação, instalações de unidades farmacêuticas, equipamentos de processo, qualificação e validação. 
meta 4: execução da infraestrutura física-urbanística e de utilidades para a implantação do empreendimento. 
meta 5: gerenciamento da implantação da infraestrutura física necessária para o  empreendimento.'
121.	Verifica-se, portanto, que a Fiotec foi responsável por subcontratar a empresa que realizou o projeto, a IPS (meta 3) , bem como era responsável pela coordenação do empreendimento e dar suporte a atividades técnico-gerenciais (meta 1) . 
122.	Analisando a prestação de contas desse contrato, tem-se que esse ajuste suportava diárias e passagens ao exterior para a reunião com as empresas fornecedoras dos equipamentos (peça 55, p. 23 e peça 56do TC Processo 007.991/2017-7) , sendo a Fiotec remunerada em 5% dessas despesas efetuadas.
123.	Dessa forma, com base na análise acima efetuada, constata-se que já houve a concretização de dano ao erário, uma vez que há equipamentos adquiridos desde 2014, e entregues em 2017, ainda sem previsão de uso. Em que pese a materialização do montante total do dano só ser conhecido ao início das operações do NCPFI, reputa-se, oportuno, proceder, desde pronto a citação dos responsáveis, uma vez que as obras do NCPFI podem vir a demorar mais alguns anos (ou ainda nem serem realizadas) , o que dificultaria a defesa dos responsáveis pelo dano se houvesse a opção por citação futura.
124.	Nesse sentido, propõe-se citar solidariamente os responsáveis os srs. Paulo Ernani Gadelha (CPF XXX.312.997-XX) , Artur Roberto Couto (CPF XXX.664.747-XX) , Maurício Zuma Medeiros (CPF XXX.446.717-XX) e a Fundação para o Desenvolvimento Científico e Tecnológico em Saúde (CNPJ  02.385.669/0001-74) com fundamento nos arts. 10, § 1º, e 12, incisos I e II, da Lei 8.443/1992, c/c o art. 202, incisos I e II, do RI/TCU, para que, no prazo de quinze dias, apresentem alegações de defesa e/ou recolham aos cofres da Fundação Oswaldo Cruz a quantia de R$ 1.235.513,02 (valor histórico apurado conforme tabelas acima) , (parágrafos 92 a 111) .
125.	Por fim, conclui-se que o TCU continue verificando, no presente processo, a existência de danos associados ao achado "execução de etapas da obra/aquisição de equipamentos em desconformidade com o cronograma" que já tenham sido consumados ou em vias de consumação, identificados no Contrato 81/2014, relativo à aquisição de conjuntos de linhas de envase, s/n, referente à importação dos liofilizadores e s/n, relativo à aquisição de linhas de embalagem e avalie as medidas saneadoras adequadas em caso de prejuízo ao erário, especialmente no que se refere aos custos de armazenagem dos liofilizadores bem como a devida apuração se as linhas de envase e de embalagem geraram custos de armazenagem no exterior. 
126.	A seguir serão analisados os danos referente a perda de garantia.
PERDA DE GARANTIA
127.	A tabela a seguir detalha os equipamentos comprados até o momento, bem como os que chegaram ao Brasil e aqueles que perderam a garantia.
128.	Tendo em vista que os dois liofilizadores que chegaram ao Brasil perderam a garantia em 2017, bem como as linhas de embalagem tinham previsão para perderem a garantia em agosto de 2018, nos termos do contrato (peça 46, p. 78) , foi questionado, por meio do Ofício de Requisição 1-389/2018 (peça 27) , qual seria a solução para a perda de garantia dos equipamentos. Como não houve resposta a este ponto (peças 28 a 38) , nova pergunta foi efetuada por meio do Ofício 03-389/2018 (peça 128) .
129.	Em resposta, foram encaminhados dois documentos que estendem a garantia dos equipamentos de produção (liofilizadores- peça 113, p. 18 e linhas de embalagem - peça 113, p. 24-26) , porém se ressalta que, em ambos os casos, as garantias não são absolutas.
130.	No que se refere aos liofilizadores, a garantia foi estendida até o final de 2022 (peça 113, p.18) , com ressalvas, porém, no que se refere a dano causado por armazenamento inadequado; se houver problemas no site acceptance test - SAT causadas por peças danificadas em decorrência do armazenamento, os custos de troca deverão ser cobertos por Bio-Manguinhos; e se houver obsolescência de itens comerciais (hardware e/ou software) , a empresa também não será responsabilizada.
131.	Já no caso das linhas de embalagem, a fabricante, depois de mencionar que Bio-Manguinhos quer realizar novo FAT, demonstrando preocupação com o longo tempo de armazenagem das linhas 044 e 045, recomenda a verificação de todas as peças/componentes antes de se efetuar o novo teste proposto por Bio-Manguinhos.  Caso apresentem problemas, deverão ser trocadas e seu custo suportado por Bio-Manguinhos.
132.	Acrescenta que o tempo entre o novo FAT e o SAT não deve exceder 12 meses em função de possíveis danos em seus componentes. Informa ainda que, antes da realização do SAT, os equipamentos devem ser novamente verificados pelos técnicos do fabricante. Importante destacar que a todo o momento informa que custos associados a troca de peças decorrente do longo tempo de armazenagem serão atribuídos a Bio-Manguinhos (peça 113, p. 24-26) .
133.	Verificam-se, portanto, ações dos gestores no sentido de tentar mitigar problemas associados à compra antecipada, uma vez que buscaram com os fornecedores a extensão da garantia dos equipamentos. Entretanto, esta nova garantia ainda não é suficiente, pois não cobre todos os eventos da garantia original concedida pelo fabricante, uma vez que não engloba peças e componentes danificados em decorrência do longo tempo de armazenagem, bem como não concede o benefício caso o equipamento se torne obsoleto.
134.	Dessa forma, em que pese esta instrução não calcule o dano decorrente da perda de garantia dos equipamentos, uma vez que a mesma foi estendida (com ressalvas) , no próximo ciclo de auditoria deverá ser verificado se houve algum evento que tenha gerado dano associado a este tema (custos de peças de reposição decorrente de longo tempo de armazenagem, custos de testes não previstos, entre outros) .
135.	Por fim, conclui-se que o TCU continue verificando, no presente processo, a existência de danos associados ao achado "execução de etapas da obra/aquisição de equipamentos em desconformidade com o cronograma" que já tenham sido consumados ou em vias de consumação, identificados no Contrato 81/2014, relativo à aquisição de conjuntos de linhas de envase, s/n, referente à importação dos liofilizadores e s/n, relativo à aquisição de linhas de embalagem e avalie as medidas saneadoras adequadas em caso de prejuízo ao erário, especialmente no que se refere à perda de garantia (custos de peças de reposição decorrente de longo tempo de armazenagem, custos de testes não previstos, entre outros) .
 Tabela 14- Equipamentos e garantias 
 (...) 
OBSOLESCÊNCIA TECNOLÓGICA E CUSTO DE OPORTUNIDADE
136.	A ocorrência de obsolescência tecnológica dos equipamentos é um dos efeitos da compra antecipada, quando ocorre redução do seu grau de inovação, seu nível tecnológico, frente a outras opções disponíveis, com o passar do tempo em que permanecem armazenados.
137.	O nível de tecnologia frente a outras opções reflete-se no preço que o fabricante consegue no mercado. Nesse sentido, consideradas condições de mercado similares nos dos momentos - o da aquisição antecipada, e a ocasião em que seria adequada a compra -, o preço, descontada a inflação, cai.  Nessas condições, em uma compra em 2017 de equipamento em que se usa alta tecnologia, o preço a ser pago, será menor que o preço da aquisição do mesmo equipamento em 2014.
138.	Seguindo esse raciocínio, obtém-se débito decorrente da obsolescência dos equipamentos, pelas diferenças de valores de mercado entre as datas de referência:
a)	inicial: aplicação de recursos com as aquisições;
b)	final: projeto executivo aprovado.
139.	Os preços dos equipamentos nessas datas refletem o grau de inovação presente - o nível tecnológico frente a outras opções disponíveis. Importante que nesse cálculo haja a consideração do efeito da inflação do país fabricante no preço ofertado. 
140.	Outro efeito é o custo de oportunidade na aplicação dos recursos, visto que, devendo-se ser despendido em data futura, o montante apresentaria valorização financeira em relação aos valores históricos de 2014, com o objetivo alcançado (compra dos mesmos equipamentos do NCPFI) .
141.	O cálculo do débito decorrente é obtido pela remuneração financeira à Taxa Selic, que se aplica a todos os créditos da Fazenda Nacional, de natureza tributária ou não tributária, nos termos do art. 30 e 37-A da Lei 10.522/2002, dos recursos aplicados nas aquisições dos equipamentos entre as datas de referência - início com aplicação de recursos com as aquisições e fim com projeto executivo aprovado. 
142.	Em ambos os casos - obsolescência tecnológica e custo de oportunidade - deve ser considerada ainda a taxa de câmbio nas datas de referência, por serem aquisições em moeda estrangeira.
143.	Nesse momento não é possível efetuar o cálculo do débito decorrente da obsolescência tecnológica visto que se faz necessária a circularização com os fornecedores de forma a obter o preço do equipamento na data em que o projeto executivo foi aceito (10/11/2017) .
144.	 Acerca do custo de oportunidade, expõe-se a seguir uma estimativa de débito, uma vez que, para a realização da apuração do débito real, há que se ratear o débito estimado nas datas em que efetivamente aconteceram os pagamentos (datas de emissão das OBs para os fornecedores) , observando para tanto, os diferentes valores cambiais das moedas ao longo dos pagamentos. O débito decorrente do custo de oportunidade é obtido pela remuneração dos valores de aquisição pela Taxa Selic no período entre as datas de referência (de aquisição e aprovação do projeto executivo) .
Tabela 11 - Estimativa simplificada do débito decorrente de custo de oportunidade
	Equipamento
	Data de aquisição
	Valor Contratado (moeda origem) 
	Valor de aquisição em moeda nacional (data da compra) 
	Valor remunerado pela Selic na data final (10/11/2017) *
	Inflação no período (IPCA) (%) **
	Custo de oportunidade 

	LIOFILIZADORES
	09/01/2014
	USD 31.529.495,09
	R$ 88.977.257,13
	R$ 138.546.752,02
	28,29
	R$ 24.397.828,85

	EMBALAGEM
	12/11/2014
	CHF 19.525.000,00
	R$ 52.754.167,95
	R$ 75.329.000,85
	18,70
	R$ 12.709.803,49

	ENVASE
	08/12/2014
	EUR 25.200.000,00
	R$ 82.787.443,20
	R$ 117.320.852,74
	17,55
	R$ 20.004.213,26

	TOTAL
	R$57.111.845,600

Fonte: Peça 29 (Resposta Ofício de Requisição 1-389/2018) 
*valores convertidos em reais/ contratos assinados em moedas fortes
* https://www3.bcb.gov.br/CALCIDADAO/publico/exibirFormCorrecaoValores.do?method=exibirFormCorrecaoValores&aba=4
** https://www3.bcb.gov.br/CALCIDADAO/publico/corrigirPorIndice.do?method=corrigirPorIndice
145.	Em que pese esta instrução não calcule o dano decorrente da obsolescência dos equipamentos, pelos motivos expostos no parágrafo 143, no próximo ciclo de auditoria deverá ser verificado o dano associado a este tema, com a adoção da metodologia supramencionada nos parágrafos anteriores.
146.	Dessa forma, propõe-se que seja dada continuidade na verificação, no presente processo, da existência de danos associados ao achado "execução de etapas da obra/aquisição de equipamentos em desconformidade com o cronograma" que já tenham sido consumados ou em vias de consumação, identificados no Contrato 81/2014, relativo à aquisição de conjuntos de linhas de envase, s/n, referente à importação dos liofilizadores e s/n, relativo à aquisição de linhas de embalagem e avalie as medidas saneadoras adequadas em caso de prejuízo ao erário, especialmente no que se refere à obsolescência e ao custo de oportunidade de acordo com a metodologia proposta.
ACOMPANHAMENTO 9.3.5 do Acórdão 2008/2017-TCU-Plenário: acompanhe a solução que será adotada pela Fiocruz quanto à situação de eventual perda de garantia dos equipamentos adquiridos em face dos contratos indicados no item anterior, propondo, do mesmo modo, as medidas saneadoras que entender adequadas
147.	Como mencionado nos parágrafos anteriores (parágrafos 127 a 133) , verifica-se que gestores têm adotado medidas no sentido de buscar com os fornecedores a extensão da garantia dos equipamentos. Entretanto, como anteriormente afirmado, esta nova garantia ainda não é suficiente, pois não cobre todos os eventos da garantia original concedida, uma vez que não abarca peças e componentes danificados em decorrência do longo tempo de armazenagem, bem como não concede a garantia caso o equipamento se torne obsoleto.
148.	De toda forma, tendo em vista que os gestores já estenderam a garantia dos equipamentos, bem como ponderando que já há proposta, no presente processo, para que seja dada continuidade na verificação da existência de danos associados ao achado "execução de etapas da obra/aquisição de equipamento em desconformidade com o cronograma", no que se refere ao prejuízo ao erário decorrente de perda de garantia (parágrafo 133) , tem-se desnecessário efetuar proposta específica, nos moldes do subitem 9.3.5 do Acórdão 2008/2017-TCU-Plenário para o acompanhamento de solução de perda de garantia dos demais equipamentos.
DETERMINAÇÃO 9.5 DO Acórdão 1826/2018-TCU-Plenário: determinar à Secex/RJ que promova, no TC Processo 033.918/2017-1, a análise da culpabilidade dos agentes administrativos ouvidos em audiência em face das condutas especificadas nos subitens 9.3.2.2.2 (omitir-se no dever de vigilância dos atos delegados no que se refere às aprovações das requisições de aquisições de equipamentos) , 9.3.2.6 e 9.3.2.7 do Acórdão 2008/2017-TCU-Plenário;
149.	No voto condutor do Acórdão 1826/2018-TCU-Plenário o Ministro-Relator ao se debruçar sobre as aquisições de equipamentos do NCPFI considerou pertinente a realização da análise da culpabilidade dos gestores no presente processo, haja vista a repercussão do eventual prejuízo decorrente do subitens 9.3.4 do Acórdão 2008/2017-TCU-Plenário, acima analisado, na avaliação da responsabilidade dos agentes quanto às irregularidades constantes dos subitens 9.3.2.2.2 (omitir-se no dever de vigilância dos atos delegados no que se refere às aprovações das requisições de aquisições de equipamentos) , 9.3.2.6 e 9.3.2.7 do Acórdão 2008/2017-TCU-Plenário.
150.	Naquela oportunidade, o Ministro-Relator, para sustentar sua posição quanto à irregularidade das condutas, consignou (peça 200, p. 10 do TC Processo 007.991/2017-7:
'46. Com relação ao assunto, verifico que houve violação ao art. 7º, § 2º, inciso III, da Lei 8.666/1993, analisado sob a perspectiva do empreendimento como um todo, segundo o qual as obras somente podem ser licitadas e, por óbvio, executadas, se houver previsão de recursos orçamentários que assegurem o pagamento das obrigações decorrentes de obras ou serviços a serem realizadas no exercício financeiro em curso, de acordo com o respectivo cronograma.
47.	No caso, considerando que o conjunto integrado obras/equipamentos não seria, nem de fato foi, executado no exercício de 2014, assim como nos posteriores, tendo em vista as indefinições quanto à existência de créditos orçamentários para a implantação do empreendimento e à sua própria concepção - ainda se discute o uso da modelagem buit to suit -, julgo precipitada a decisão de antecipar a aquisição de equipamentos, em um momento tão precoce da execução do empreendimento.
48.	Ainda que a encomenda e a entrega dos equipamentos pudessem, pelas justificativas apresentadas, serem realizadas antes da conclusão das obras, não se mostra aceitável uma antecipação tão grande na aquisição de tais equipamentos, que, além de implicar a eventual perda de garantia, impõe custos adicionais de armazenagem e vigilância.
49.	Com relação ao argumento de que as compras foram autorizadas pelo Ministro da Saúde concordo com a seguinte passagem da unidade técnica:
"124.Note que o responsável informa ter agido corretamente, visto que o ministro aprovou processos de compra com base no Decreto 7.689/2012 e na Portaria 1.338/GM/MS, de 28 de junho de 2012. 
125.Ora, se ele como dirigente máximo alega não ter condições de acompanhar os processos de compras da Fiocruz, como o ministro teria. Veja que, a partir dos documentos anexados aos autos, o ministro aprova as requisições de compras com base em parecer técnico da Fiocruz, afirmando ser uma compra necessária e um contrato necessário, havendo orçamento para tal (peça 171, p. 104-112, 113, 115-122, 123-129, 130-134, 136, 137-140, 141-143, 114, 146-147, 148-159, 160-169, 170-176, 182-186, 187-189) .
126.Situação diversa seria se trouxesse um documento em que o ministro tivesse ciência de que estava assinando documentos (requisições de compras/contratos) , sabendo que não haveria recursos suficientes para a conclusão da mesma."
50.	Dessa forma, diante da conduta irregular e, de certa forma, arriscada dos gestores das entidades de promover as aquisições em desacordo com o estabelecido no cronograma, no cenário de indefinição descrito pela equipe de auditoria, seria cabível a aplicação de multa aos responsáveis.'
151.	As análises das justificativas dos gestores que sustentaram as supramencionadas considerações do Ministro-Relator estão a seguir. Cabe ressaltar que os documentos obtidos no presente processo reforçam as análises anteriormente efetuadas no âmbito da peça 194 do TC Processo 007.991/2017-7, que serão reproduzidas abaixo contendo apenas ajuste de redação.
Irregularidade III.1 - Não comprovação da viabilidade econômico-financeira do empreendimento. 
152.	A auditoria (peça 114, TC Processo 007.991/2017-7) apontou que a Fiocruz não realizou Estudo de Viabilidade Técnica e Econômica (EVTE) do empreendimento, que é a avaliação técnico-econômica para suporte à decisão da alta administração da Fiocruz, quando da decisão de se investir em 2010/2011, e, tampouco, ao longo do desenvolvimento das fases de planejamento e execução, em que se identificaram alterações nas estimativas de prazo e custo do empreendimento, com inevitável influência em sua viabilidade econômica.
153.	Com relação a este achado, os responsáveis foram chamados em audiência por quatro condutas sendo elas. No presente processo o Ministro remeteu somente a análise da seguinte conduta, uma vez que as demais já foram objeto de deliberação conforme Acórdão 1826/2018-TCU-Plenário: 
'iii- aprovar requisições quando, a partir de 2013, quando já se sabia que o empreendimento seria quatro vezes mais oneroso do que o aprovado (sr. Paulo Ernani Gadelha Vieira por meio do subitem 9.3.2.2.2 do Acórdão 2008/2017-TCU-Plenário-TCU) '
154.	 Nesse sentido, a conduta a ele atribuída foi a de se omitir no dever de vigilância dos atos delegados no que se refere às aprovações das requisições de aquisições dos serviços de terraplanagem do terreno; de equipamentos; de serviços de estaqueamento do terreno; aquisição do terreno, que estava cedido de forma não onerosa. Sendo analisado somente nesta instrução a parte referente à aprovação de requisição de aquisição, no âmbito do Contrato 81/2014, de conjuntos de linhas de envase, s/n, referente à importação dos liofilizadores e s/n, relativo à aquisição de linhas de embalagem.
Razões de Justificativa - Sr. Paulo Ernani Gadelha Vieira referente ao subitem 9.3.2.2.2 (omitir-se no dever de vigilância dos atos delegados no que se refere às aprovações das requisições de aquisições de equipamentos) do Acórdão 2008/2017-TCU-Plenário. 
155.	A respeito da compra de equipamentos, pontua que os liofilizadores e as linhas de envase e embalagem são equipamentos que demandam a realização de projetos e fabricação sob encomenda (sob medida) , visto que não são equipamentos encontrados em prateleiras. 
156.	Sobre os pedidos de compra de equipamentos e contratação de serviços, afirma que esses se encontravam devidamente justificados pela unidade requisitante, como na Nota Técnica para Contratação referente ao Processo 25386.001136/2013 11 de Bio-Manguinhos e sua respectiva autorização ministerial/Protocolo SIPAR 25.Processo 182489/2013-82.
157.	Sustenta que as aquisições das grandes linhas de equipamentos de processo eram devidas uma vez que imprescindíveis à definição no projeto de arquitetura de alguns espaços de acordo com as especificações dos grandes equipamentos de processo, evitariam mudanças no projeto durante a obra. Por outro lado, a não aquisição poderia implicar também mudança de desenhos nos equipamentos com as mesmas consequências para a realização das obras.
158.	Ressalta que a entrega dos equipamentos após determinada fase da obra poderia acarretar paralisação da mesma, isso porque tais equipamentos devem ser posicionados nas instalações antes do seu fechamento e acabamento, e, por fim, afirma que o mercado farmacêutico internacional é extremamente dinâmico e a capacidade do fabricante é limitada, de tal forma que havia a possibilidade de se ter uma obra pronta e sem equipamentos, expondo a Administração Pública a prejuízos, além dos riscos à saúde pública.
159.	Relativamente à requisição para a compra das grandes linhas de equipamento em desacordo com o cronograma previsto no projeto básico, defende que projeto básico não seria um documento exaustivo, e, se assim fosse, demandaria o detalhamento através do projeto executivo.
160.	Desse modo, registra ainda que todas as aquisições das linhas supracitadas foram autorizadas pelo ministro da Saúde, o que configuraria situação de total legalidade e boa-fé, na persecução do interesse público, no atendimento à coletividade, não havendo prejuízo ao erário.
161.	A respeito da aquisição do terreno, registra que que estava cedido de forma não onerosa, mas que, para a viabilidade do built to suit seria imprescindível que a propriedade do terreno de Santa Cruz fosse da Fiocruz, razão pela qual, se procedeu à aquisição do mesmo.
162.	Frisa que, a partir do PPA 2016-2019, a concepção e financiamento para o NCPFI já era baseada em recursos complementares entre a LOA e o financiamento privado por meio do BTS o que só reforça a motivação da aquisição do terreno.
163.	Por fim, reitera que todas as etapas que envolvem o NCPFI se revestiram de total boa-fé, e que as aquisições de serviços de terraplanagem, estaqueamento, aquisição de equipamentos e do terreno não se deram de forma aleatória, podendo ser aproveitadas e em outros cenários de ajustes do escopo e cronograma de implementação do NCPFI e que o empreendimento está com seu desenvolvimento em curso, o qual, após a sua concretização, representará importante aquisição para a saúde pública brasileira.
164.	Requer, por fim, que suas razões de justificativas sejam acatadas.
Análise das Razões de Justificativa - Sr. Paulo Ernani Gadelha Vieira referente ao subitem 9.3.2.2.2 do Acórdão 2008/2017-TCU-Plenário (peças 170 e 171) 
165.	O responsável traz as justificativas para as aquisições dos serviços de terraplanagem, equipamentos, estaqueamento e do terreno, que estava cedido de forma não onerosa.
166.	Verifica-se que, não obstante a estimativa de investimento (R$ 3,2 bilhões) num montante bem superior ao previsto no PPA (R$ 800 milhões) , foram realizadas e executadas contratações de grande vulto (terraplanagem, estaqueamento, equipamentos e aquisição do terreno) sem qualquer comprovação de que haveria (ou ainda há) fontes de financiamento para concluir o empreendimento como um todo, o que impõe um alto risco de haver alto dispêndio de recursos sem produzir funcionalidade alguma. Essa conclusão pode ser extraída da própria afirmação da Fiocruz de que o modelo de financiamento ainda está sendo definido (peça 120, do TC Processo 007.991/2017-7) , o qual é essencial e deveria ser anterior a qualquer etapa das obras civis e aquisição de equipamentos
167.	Ainda que o Estudo da FGV abordasse de forma isolada o NCPFI, demonstrando inequivocamente a viabilidade econômica financeira, mapeando os potenciais investidores, detalhando a modelagem do investimento do empreendimento (valores públicos e privados) , contendo os diretos e obrigações dos parceiros envolvidos, observa-se que este foi contratado e concluído somente em setembro de 2015 (peça 80) . Dessa forma, o estudo, ainda que fosse completo, não serviria de justificativa para ser utilizado nas contratações acima pela sua extemporaneidade. No mais, verifica-se que, no curso de 2017, ainda não havia o projeto executivo, tendo sido recebido apenas no final do referido ano (10/11/2017, peça 127 - p.2) .
168.	Considera-se que a única compra que o responsável consegue afastar sua responsabilidade é a da terraplanagem 1ª fase, visto ter sido contratada anteriormente ao conhecimento do valor do empreendimento dado pelo projeto básico. Ressalta-se, entretanto, que, relativamente a esta compra não foi feita, no presente Fiscobras, a análise de preço.
169.	A compra relativa à terraplanagem 2ª fase, estaqueamento, equipamentos e a compra do terreno foram efetuadas após a ciência de que o valor do empreendimento era quatro vezes maior do que a autorização legislativa. 
170.	Dessa forma, o responsável não trouxe documentos capazes de desconstituir a irregularidade a ele associada, qual seja a de omitir-se no dever de vigilância dos atos delegados no que se refere às aprovações das requisições de aquisições de equipamentos. 
171.	Diante disso, propõe-se rejeitar as razões de justificativas apresentadas pelo sr. Paulo Ernani Gadelha Vieira referente ao subitem 9.3.2.2.2 do Acórdão 2008/2017-TCU-Plenário (no que se refere a omissão do dever de vigilância dos atos delegados no que se refere às aprovações das requisições de aquisição de equipamentos) .
Irregularidade III.3 - Execução de etapas da obra/aquisição de equipamentos em desconformidade com o cronograma.
172.	A auditoria do Fiscobras 2017 (peça 114, TC Processo 007.991/2017-7) apontou que a Fiocruz adquiriu os seguintes equipamentos: linha de envase, liofilizadores e linha de embalagem ao longo de 2014, sem a decisão estar suportada por cronograma.
173.	O referido Acórdão também autorizou as audiências propostas pela equipe de auditoria, sendo elas relativas aos srs. Artur Roberto Couto, Maurício Zuma Medeiros.
174.	Com relação a este achado, os responsáveis foram chamados em audiência por requisitar/aprovar a compra dos equipamentos (linha de envase, liofilizadores e linha de embalagem - Evidências 99, peça 112, p. 8; 30, p.167; 100, p.15, todos do TC Processo 007.991/2017-7) em desacordo com o cronograma do projeto básico, que previa a aquisição paralelamente à contratação das obras civis (Evidência 78, peça 91, TC Processo 007.991/2017-7) , quando deveria aguardar o momento adequado (contratação das obras civis) , e não expor a Administração Pública aos riscos de perda de garantia, obsolescência e inutilização dos equipamentos, nos termos dos subitens 9.3.2.6 e 9.3.2.7 do Acórdão 2008/2017-TCU-Plenário.
Razões de Justificativa - Sr. Artur Roberto Couto referente ao item 9.3.2.6 do Acórdão 2008/2017-TCU-Plenário (peças 163 a 165) e Maurício Zuma Medeiros referente ao item 9.3.2.7 do Acórdão 2008/2017-TCU-Plenário (peças 167 a 169 do TC Processo 007.991/2017-7 ) 
175.	Os responsáveis srs. Maurício Zuma Medeiros e Artur Roberto Couto apresentaram razões de justificativas em peças separadas, porém, de teor similar. Dessa forma, a análise será feita em conjunto, e pontuando os argumentos que apenas tenham sido trazidos por apenas um dos responsáveis.
176.	Neste tópico somente serão reproduzidas as razões de justificativa apresentadas pelo sr. Artur Roberto Couto que dizem respeito ao subitem 9.3.2.6 do Acórdão 2008/2017-TCU-Plenário, ou seja, as pertinentes à irregularidade III.3 - execução de etapas da obra/aquisição de equipamentos em desconformidade com o cronograma e são, em essência, as mesmas justificativas apresentadas pelo outro responsável. 
177.	Elucida que as linhas de envase, liofilizadores e embalagem são equipamentos que demandam a realização de projetos sob encomenda/medida, visto que não são equipamentos encontrados em prateleiras.
178.	A prática usual do mercado é a contratação da elaboração dos projetos e a fabricação dos equipamentos, notadamente, porque os fabricantes não elaboram os projetos dos equipamentos sem a garantia de aquisição dos mesmos.
179.	Defende que as aquisições das grandes linhas de equipamentos de processo pois:
'- eram imprescindíveis à definição no projeto de arquitetura de alguns espaços de acordo com as especificações dos grandes equipamentos de processo;
- evitariam mudanças no projeto durante a obra;
- a não aquisição poderia implicar também mudança de desenhos nos equipamentos com as mesmas consequências para a realização das obras;
- a entrega dos equipamentos após determinada fase da obra poderia acarretar paralisação da mesma, isso porque, tais equipamentos devem ser posicionados nas instalações antes do seu fechamento e acabamento; e
- o mercado farmacêutico internacional é extremamente dinâmico e a capacidade do fabricante é limitada, de tal forma que havia a possibilidade de se ter uma obra pronta e sem equipamentos, expondo a Administração Pública a prejuízos imensuráveis, além dos evidentes riscos à saúde pública.'
180.	 Dessa forma, informa que é esperado e normal na construção de grandes empreendimentos que haja a contratação dos projetos e fabricação dos equipamentos, antes de determinadas fases da obra. Caso contrário, corre-se o risco de que os equipamentos não caibam no prédio construído.
181.	Elucida que a contratação dos projetos/equipamentos pode ser dividida em duas situações, quais sejam: i - linhas de liofilizadores: do total de oito equipamentos, dois já foram entregues e devidamente armazenados conforme instruções do fabricante e seis encontram-se em processo de fabricação e ii - linhas de embalagem e linha de envase: estão em processo de fabricação.
182.	No que tange à garantia dos equipamentos já entregues, Bio-Manguinhos/Fiocruz está negociando a extensão junto ao fabricante. Com relação aos equipamentos em processo de fabricação, a unidade está negociando a revisão do cronograma de entrega.
183.	Destaca que os equipamentos são robustos, construídos para durar décadas, o que impede que se tornem obsoletos em curto espaço de tempo. Informa que a instalação e qualificação desses equipamentos é de responsabilidade dos fabricantes, o que garante que não haverá problemas no seu funcionamento.
184.	Destaca que, relativamente ao apontamento quanto à aprovação da compra das grandes linhas de equipamento em desacordo com o cronograma previsto no projeto básico de engenharia, pontua que o projeto básico não era um documento exaustivo, tanto assim que demandaria o detalhamento por meio do projeto executivo de engenharia.
185.	Informa que, à época da elaboração do cronograma, não havia informações detalhadas sobre o processo para aquisição dos equipamentos (licitação, dispensa, inexigibilidade, etc.) .
186.	Defende que, após a emissão do cronograma do projeto básico, foi iniciada a elaboração do projeto executivo. Neste último, houve um detalhamento mais aprofundado por parte da empresa projetista e da equipe técnica do NCPFI, com especial enfoque às grandes linhas de equipamentos, considerando-se, sobretudo, o tempo de fabricação dos equipamentos e a entrega, que deveria ocorrer antes do fechamento dos prédios.
187.	Com a análise dos equipamentos junto aos fornecedores verificou-se que o mais crítico era o liofilizador, em função do seu expressivo quantitativo (oito ao total) ; prazo médio para fabricação (dezoito meses) e a impossibilidade de fabricação de todos ao mesmo tempo.
188.	Afirma que a contratação dos liofilizadores ocorreu em dezembro de 2013, porém até outubro de 2017 somente foram entregues dois. Portanto, defende estar evidenciado que, tal como proposto inicialmente no cronograma do projeto básico, as obras seriam paralisadas para aguardar o posicionamento dos equipamentos nos prédios.
189.	Acrescenta, por fim, que as linhas supracitadas foram autorizadas pelo ministro da Saúde em consonância aos termos do Decreto 7.689/2012 (peça 164, p.104-135) . 
Análise das Razões de Justificativas - Sr. Artur Roberto Couto referente ao item 9.3.2.6 do Acórdão 2008/2017-TCU-Plenário (peças 163 a 165) e Maurício Zuma Medeiros referente ao item 9.3.2.7 do Acórdão 2008/2017-TCU-Plenário (peça 167 a 169) 
190.	Os responsáveis apresentam argumentos de que, ante a possibilidade de se ter a obra pronta e sem equipamentos, com consequente exposição da Administração Pública a prejuízos, bem como a saúde pública a riscos, deveriam ser as linhas de equipamentos em questão: a) projetadas sob encomenda, por não existirem em prateleira; b) necessariamente compradas, por exigência dos fabricantes, quando da solicitação/aquisição de seus projetos; c) necessariamente adquiridos para evitar mudanças no projeto durante a obra, por alterações dos desenhos dos equipamentos; e d) previamente adquiridas para que sua instalação se desse antes do término da obra, ante a necessidade de já estarem dentro previamente ao fechamento do prédio.
191.	  Verifica-se, no entanto, que a equipe de auditoria não entrou no mérito dessas afirmações. O fato questionado é o de se ter realizado as aquisições, sem respaldo no único cronograma até então existente, que era o constante do projeto básico, tendo em vista a inexistência de projeto executivo da obra com aceite final dado pela Fiocruz.  
192.	Antes, os investimentos foram realizados em amplo quadro de orçamento a descoberto e sem possibilidade de financiamento por recursos próprios. Vale ressaltar que o projeto básico já previa investimentos no projeto do NCPFI muito superiores aos créditos orçamentários previstos no planejamento governamental para o projeto. 
193.	Os gestores se anteciparam, sem respaldo algum em portão de EVTE de fase intermediária que suportasse tal decisão, conforme preconizam as boas práticas de gestão de projetos, ou mesmo em projeto da obra, que admitisse tão importante investimento no momento em que fora realizado.  Vale ressaltar que, mesmo nesse caso de aquisições respaldadas em projeto básico ou executivo, a decisão seria temerária por conta do quadro de orçamento a descoberto para a obra, por isso a imprescindibilidade da aplicação daquela mencionada prática de gestão de projetos.
194.	Quanto às alegações de que a previsão do projeto básico era imprecisa e de que só houve detalhamento por parte da projetista e equipe do projeto do NCPFI, quando da elaboração do projeto executivo, não foram apresentadas documentações probatórias disso.  Frise-se que o projeto executivo não havia sido aceito ainda pela Fiocruz, quando da decisão de se investir nas linhas de equipamentos. 
195.	No que se refere aos argumentos de a) negociação de extensão de garantia dos equipamentos em andamento; b) revisão dos cronogramas de entrega daqueles em fabricação; e c) robustez das máquinas, que impediria obsolescência em curto prazo, esses elementos estão sendo analisados no presente processo de acompanhamento de aquisição dos equipamentos e já foram abordados anteriormente em tópico específico desta instrução.
196.	Já sobre a decisão aqui analisada de compra sem respaldo em projeto ou estudo, não se pode aceitar que a mesma fosse tomada, por configurar gestão temerária do projeto do NCPFI, caracterizada pela decisão de antecipação de compra de linhas de equipamentos em relação ao cronograma até então existente, sem comprovação da viabilidade técnico-econômica do projeto, quando se exigia cautela dos responsáveis ao gerir volumosas aplicações de recursos públicos.  
197.	Diante disso, conclui-se pela irregularidade das condutas de requisição, pelo Sr. Mauricio Zuma, e aprovação, pelo Sr. Artur Roberto Couto, da compra de linha de envase, liofilizadores e linha de embalagem, em desacordo com previsão do cronograma então existente, contido no projeto básico, que previa a aquisição paralelamente à contratação das obras civis.
198.	Como os responsáveis não trazem documentos capazes de desconstituir a irregularidade descrita, qual seja, por requisitar e aprovar a compra dos equipamentos (linha de envase, liofilizadores e linha de embalagem - Evidências 99, peça 112, p. 8; 30, p.167; 100, p.15, todos do TC Processo 007.991/2017-7) em desacordo com o cronograma do projeto básico, que previa a aquisição paralelamente à contratação das obras civis (Evidência 78, peça 91) , quando deveria aguardar o momento adequado (contratação das obras civis) , e não expor a Administração Pública aos riscos de perda Dessa forma, propõe-se não acatar as razões de justificativas apresentadas pelo sr. Artur Roberto Couto referente aos subitems 9.3.2.6 e sr. Maurício Zuma Medeiros referente ao subitem 9.3.2.7 do Acórdão 2008/2017-TCU-Plenário.
CONCLUSÃO
199.	Trata-se de acompanhamento instaurado em razão dos subitens 9.3.4 e 9.3.5 do Acórdão 2008/2017-TCU-Plenário, proferido nos autos do processo TC Processo 007.991/2017-7, referente a Auditoria realizada na Fundação Oswaldo Cruz (Fiscobras 2017) , bem como da análise de culpabilidade dos agentes administrativos ouvidos em audiência em face das condutas especificadas nos subitens 9.3.2.2.2, 9.3.2.6 e 9.3.2.7 do Acórdão 2008/2017-TCU-Plenário, conforme determinou o Acórdão 1826/2018-TCU-Plenário, em seu item 9.5.
ACOMPANHAMENTO 9.3.4 do Acórdão 2008/2017-TCU-Plenário: verifique a existência de danos associados ao achado "execução de etapas da obra/ aquisição de equipamentos em desconformidade com o cronograma" que já tenham sido consumados ou em vias de consumação, identificados no Contrato 81/2014, relativo à aquisição de conjunto de linhas de envase, s/n, referente à importação de liofilizador e s/n, relativo à aquisição de linhas de embalagem, e avalie as medidas saneadoras adequadas em caso de prejuízo ao erário; e
200.		Com base na análise efetuada, verificou-se que não era necessária a compra  dos  equipamentos, à época, (liofilizadores, linha de embalagem e linha de envase) , visto que: i - ainda não haviam contratado o EVTE; ii - que não havia comprovação de que haveria dinheiro para a conclusão do empreendimento; iii- a Fiocruz já havia comprado as informações de engenharia destes equipamentos, no caso dos liofilizadores, procedimento que poderia ter executado para as linhas de envase e embalagem; iv- que a compra foi realizada em desacordo com o cronograma do projeto básico.
201.	Importante ressaltar que a análise relativa a alocação dos equipamentos ficou prejudicada em função do não envio das plantas de arquitetura do prédio 007-processamento final de sub-unidade mencionadas no Memo 387/DIBIO/18 (peça 127, p. 3-5) .
202.	Com isso, não foi possível no momento relacionar todos os equipamentos adquiridos com suas linhas de produção e respectivas edificações.  Essa relação é importante para se vislumbrar o momento em que é possível se obter cada tipo de produto final acabado no NCPFI.  Eventuais ausências de informações de engenharia e projetos de linhas de produção podem impactar os resultados desse novo centro, considerados como origem de recursos de pagamentos ao futuro parceiro investidor.
203.	Como nesta instrução tratam-se as providências relativas à compra antecipada dos equipamentos, em ciclo posterior deverá haver a análise da relação dos equipamentos adquiridos com suas linhas de produção e respectivas edificações, visto existir proposta de que o acompanhamento não se encerre neste momento.
QUANTIFICAÇÃO DO DANO
204.	Embora tenha sido questionado, não foi conclusiva a resposta de Bio-Manguinhos acerca da existência ou não de despesas referente a custo de armazenagem das linhas de embalagem e envase no exterior (parágrafos 89 a 91) .
205.	Dessa forma, efetua-se a quantificação do débito relativa a armazenagem dos liofilizadores no Brasil, conforme parágrafos 89 a 115 da presente instrução. Sendo necessário, portanto, em um próximo ciclo deste acompanhamento, o levantamento das despesas, se houver, referente ao armazenamento dos demais equipamentos no exterior.
ARMAZENAGEM DOS LIOFILIZADORES
206.	As despesas com armazenagem foram executadas nos contratos a seguir: Contrato 70/2016, Contrato 32/2018, Contrato 211/2018 e o contrato decorrente do Pregão 278/2018 desde setembro de 2016 e permanecerão até que forem concluídas as instalações do NCPFI. A seguir serão detalhados os débitos.
Contrato 70/2016
207.	Este contrato foi elaborado com a Fiotec, que era intermediária da contratação da armazenagem. O débito relativo a este contrato foi quantificado conforme tabela abaixo:
	              Tabela 15 -Valores dos débitos referentes ao Contrato 70/06
	Data OB
	Valor débito (R$) 

	15/09/2016
	116.601,12

	02/12/2016
	349.803,36

	18/05/2017
	174.901,68

	01/09/2017
	116.601,12

	18/10/2017
	116.601,12

	22/12/2017
	116.601,12

	     Fonte: Tabela 7 - Datas dos fatos geradores e valores dos débitos referentes ao Contrato 70/2016	
Contrato 32/2018, Contrato 211/2018, Contrato decorrente do Pregão 278/2018
208.	Em vista da prolação do subitem 9.1.1 do Acórdão 2008/2017-TCU-Plenário, confirmado pelo subitem 9.3.3 do Acórdão 297/2018-TCU-Plenário, a Fiocruz rescindiu o Contrato 70/2016 e, por meio da dispensa de licitação, contratou a ARM Armazéns Gerais e Logística Ltda, por seis meses. Até a presente data, foram efetuados cinco pagamentos referente ao Contrato 32/2018.
Tabela 16 -Valores dos débitos referentes ao Contrato 32/2018
	Data
	Valor

	30/05/2018
	48.880,70

	29/06/2018
	48.880,70

	17/08/2018
	48.880,70

	21/09/2018
	48.880,70

	23/10/2018
	48.880,70

                      Fonte: Tabela 9 - Datas dos fatos geradores e valores dos débitos referentes ao Contrato 32/2018
209.	Foram contratados na sequência, o Contrato 211/2018, bem como foi realizado o Pregão 278/2018, gerando os débitos a seguir:
Tabela 17 -Valores dos débitos referentes ao Contrato 211/2018 e Pregão 278/2018
	Data
	Valor (R$) 

	29/11/2018
	24.440,35

	04/12/2018
	13.565,53

	21/12/2018
	45.218,44

Fonte: Tabela 11 - Datas dos fatos geradores e valores dos débitos referentes ao Contrato 211/2018 e Tabela 13 - Datas dos fatos geradores e valores dos débitos referentes ao Pregão 278/2018
210.	 Ressalte-se que, como o Contrato decorrente do Pregão 278/2018 está em vigor, há que se acompanhar a execução do mesmo uma vez em que se deverá considerar como débito, nos próximos ciclos de auditoria, as futuras ordens bancárias emitidas ao fornecedor.
211.	No que concerne à contratação de armazenagem, tem-se que o intervalo a se considerar como indevido, ou seja, apontado como o de débito aos responsáveis, é aquele entre a data em que foi efetivada a compra dos equipamentos e a data em que foi concluído o projeto executivo, 10/11/2017, ou seja, aproximadamente, a depender da data de compra de cada grupo de equipamento, dos três primeiros anos de armazenagem (peça 127, p. 2) .
212.	A data considerada é uma data conservadora, visto que a rigor, ainda não há sequer um EVTE concluído ou ainda, modelagem de financiamento pronta nos termos dos subitens 9.2.1 e 9.2.2 Acórdão 2008/2017-TCU-Plenário (Acórdão 2687/2018-TCU-Plenário que considerou em cumprimento tais subitens) . Tampouco há garantias de que haja investidor interessado em aportar recursos para a conclusão do empreendimento.
213.	Dessa forma, com base na análise acima efetuada, constata-se que já houve a concretização de dano ao erário, uma vez que há equipamentos adquiridos desde 2014, e entregues em 2017, ainda sem previsão de uso. Em que pese a materialização do montante total do dano só ser conhecido ao início das operações do NCPFI, reputa-se, oportuno, proceder, desde pronto a citação dos responsáveis, uma vez que as obras do NCPFI podem vir a demorar mais alguns anos (ou ainda nem serem realizadas) , o que dificultaria a defesa dos responsáveis pelo dano se houvesse a opção por citação futura.
214.	Nesse sentido, propõe-se citar solidariamente os responsáveis os srs. Paulo Ernani Gadelha (CPF XXX.312.997-XX) , Artur Roberto Couto (CPF XXX.664.747-XX) , Maurício Zuma Medeiros (CPF XXX.446.717-XX) e a Fundação para o Desenvolvimento Científico e Tecnológico em Saúde (CNPJ  02.385.669/0001-74) com fundamento nos arts. 10, § 1º, e 12, incisos I e II, da Lei 8.443/1992, c/c o art. 202, incisos I e II, do RI/TCU, para que, no prazo de quinze dias, apresentem alegações de defesa e/ou recolham aos cofres da Fundação Oswaldo Cruz a quantia de R$ 1.343.177,69 (valor histórico apurado conforme tabelas acima) , (parágrafos 92 a 111) .
215.	 Propõe-se, ainda, que seja dada continuidade na verificação, no presente processo, da existência de danos associados ao achado "execução de etapas da obra/aquisição de equipamentos em desconformidade com o cronograma" que já tenham sido consumados ou em vias de consumação, identificados no Contrato 81/2014, relativo à aquisição de conjuntos de linhas de envase, s/n, referente à importação dos liofilizadores e s/n, relativo à aquisição de linhas de embalagem e avalie as medidas saneadoras adequadas em caso de prejuízo ao erário, especialmente no que se refere aos custos de armazenagem, no Brasil, dos liofilizadores (a partir de 21/12/2018, exclusive) , linhas de envase e linhas de embalagem  bem como a devida apuração se as linhas de envase e de embalagem geraram custos de armazenagem no exterior (parágrafo 91) . 
PERDA DE GARANTIA
216.		Os parágrafos 127 a 134 analisaram se houve dano associado a perda de garantia. Verificou-se que os gestores têm tomado providências no sentido de mitigar o dano associado a compra antecipada dos equipamentos, uma vez que buscaram com os fornecedores a extensão da garantia dos equipamentos. Entretanto, esta nova garantia não cobre todos os eventos da garantia original concedida pelo fabricante, uma vez que restringe a peças e componentes danificados em decorrência do longo tempo de armazenagem, bem como não concede a garantia caso o equipamento se torne obsoleto.
217.	Dessa forma, em que pese esta instrução não calcular o dano decorrente da perda de garantia dos equipamentos, uma vez que a mesma foi estendida, no próximo ciclo de auditoria deverá ser verificado se houve algum evento que tenha gerado dano associado a este tema (custos de peças de reposição decorrente de longo tempo de armazenagem, custos de testes não previstos, entre outros) .
218.	Dessa forma, propõe-se, ainda, que seja dada continuidade na verificação, no presente processo, a existência de danos associados ao achado "execução de etapas da obra/aquisição de equipamentos em desconformidade com o cronograma" que já tenham sido consumados ou em vias de consumação, identificados no Contrato 81/2014, relativo à aquisição de conjuntos de linhas de envase, s/n, referente à importação dos liofilizadores e s/n, relativo à aquisição de linhas de embalagem e avalie as medidas saneadoras adequadas em caso de prejuízo ao erário, especialmente no que se refere à perda de garantia (custos de peças de reposição decorrente de longo tempo de armazenagem, custos de testes não previstos, entre outros) .
OBSOLESCÊNCIA TECNOLÓGICA E CUSTO DE OPORTUNIDADE
219.	Como mencionado nos parágrafos 136 a 146, a ocorrência de obsolescência tecnológica dos equipamentos é um dos efeitos da compra antecipada, quando ocorre redução do seu grau de inovação, seu nível tecnológico, frente a outras opções disponíveis, com o passar do tempo em que permanecem armazenados. Outro efeito é o custo de oportunidade na aplicação dos recursos, visto que, devendo-se ser despendido em data futura, o montante apresentaria valorização financeira em relação aos valores históricos de 2014, com o objetivo alcançado (compra dos mesmos equipamentos do NCPFI) .
220.	Nesse sentido, em que pese esta instrução não calcule o dano decorrente da obsolescência dos equipamentos, pelos motivos expostos no parágrafo 143, no próximo ciclo de auditoria deverá ser verificado o dano associado a este tema, com a adoção da metodologia supramencionada nos parágrafos anteriores.  Na mesma oportunidade, deverá ser apurado o custo de oportunidade, estimado nessa instrução (Tabela 11) .
221.	Dessa forma, propõe-se, ainda, que seja dada continuidade na verificação, no presente processo, a existência de danos associados ao achado "execução de etapas da obra/aquisição de equipamentos em desconformidade com o cronograma" que já tenham sido consumados ou em vias de consumação, identificados no Contrato 81/2014, relativo à aquisição de conjuntos de linhas de envase, s/n, referente à importação dos liofilizadores e s/n, relativo à aquisição de linhas de embalagem e avalie as medidas saneadoras adequadas em caso de prejuízo ao erário, especialmente no que se refere à obsolescência de acordo com a metodologia proposta.
ACOMPANHAMENTO 9.3.5 do Acórdão 2008/2017-TCU-Plenário: acompanhe a solução que será adotada pela Fiocruz quanto à situação de eventual perda de garantia dos equipamentos adquiridos em face dos contratos indicados no item anterior, propondo, do mesmo modo, as medidas saneadoras que entender adequadas
222.	Como mencionado nos parágrafos anteriores (parágrafos 127 a 133) , verificou-se que gestores têm tomado providências no sentido de buscar com os fornecedores a extensão da garantia dos equipamentos. 
223.	De toda forma, tendo em vista que os gestores já estenderam a garantia dos equipamentos, bem como ponderando que já há proposta, no presente processo, para que seja dada continuidade da verificação da existência de danos associados ao achado "execução de etapas da obra/aquisição de equipamento em desconformidade com o cronograma", no que se refere ao prejuízo ao erário decorrente de perda de garantia (parágrafo 133) , tem-se desnecessário efetuar proposta específica, nos moldes do subitem 9.3.5 do Acórdão 2008/2017-TCU-Plenário para o acompanhamento de solução de perda de garantia dos demais equipamentos.
DETERMINAÇÃO 9.5 DO Acórdão 1826/2018-TCU-Plenário: determinar à Secex/RJ que promova, no TC Processo 033.918/2017-1, a análise da culpabilidade dos agentes administrativos ouvidos em audiência em face das condutas especificadas nos subitens 9.3.2.2.2 (omitir-se no dever de vigilância dos atos delegados no que se refere às aprovações das requisições de aquisições de equipamentos) , 9.3.2.6 e 9.3.2.7 do Acórdão 2008/2017-TCU-Plenário;,
224.		No voto condutor do Acórdão 1826/2018-TCU-Plenário o Ministro-Relator ao se debruçar sobre as aquisições de equipamentos do NCPFI considerou pertinente a realização da análise da culpabilidade dos gestores no presente processo, haja vista a repercussão do eventual prejuízo decorrente do subitem 9.3.4 do Acórdão 2008/2017-TCU-Plenário, acima analisado, na avaliação da responsabilidade dos agentes quanto às irregularidades constantes dos subitens 9.3.2.2.2 (omitir-se no dever de vigilância dos atos delegados no que se refere às aprovações das requisições de aquisições de equipamentos) , 9.3.2.6 e 9.3.2.7 do Acórdão 2008/2017-TCU-Plenário.
Razões de Justificativa - Sr. Paulo Ernani Gadelha Vieira referente ao subitem 9.3.2.2.2 (omitir-se no dever de vigilância dos atos delegados no que se refere às aprovações das requisições de aquisições de equipamentos) do Acórdão 2008/2017-TCU-Plenário 
225.	O responsável não trouxe documentos capazes de desconstituir a irregularidade descrita, dessa forma propõe-se não acatar as razões de justificativas apresentadas pelo sr. Paulo Ernani Gadelha Vieira referente ao subitem 9.3.2.2.2 (omitir-se no dever de vigilância dos atos delegados no que se refere às aprovações das requisições de aquisições de equipamentos) do Acórdão 2008/2017-TCU-Plenário (parágrafos 190 a 198) .
Razões de Justificativa - Sr. Maurício Zuma Medeiros referente ao subitem 9.3.2.7 do Acórdão 2008/2017-TCU-Plenário e Sr. Artur Roberto Couto referente ao subitem 9.3.2.6 do Acórdão 2008/2017-TCU-Plenário
226.	Os responsáveis não trazem documentos capazes de desconstituir a irregularidade descrita, dessa forma propõe-se não acatar as razões de justificativas apresentadas pelo sr. Artur Roberto Couto referente ao subitem 9.3.2.6 e sr. Maurício Zuma Medeiros referente ao subitem 9.3.2.7 do Acórdão 2008/2017-TCU-Plenário (parágrafos 190 a 198) .
PROPOSTA DE ENCAMINHAMENTO
227.	Do exposto submetem-se os autos à consideração superior propondo: 
a)	determinar à autuação de processo de tomada de contas especial, mediante a constituição de apartado específico nos termos do art. 47 da Lei 8.443/1992, c/c o art. 41 da Resolução TCU 259/2014, para tratar do débito apurado no presente processo decorrente da armazenagem dos liofilizadores no Brasil (Contratos 70/2016, 32/2018, 211/2018 e o decorrente do Pregão 278/2018) .
b)	 determinar que, no bojo do processo referido no item anterior:
b.1) 	realize a citação solidária dos responsáveis abaixo relacionados, com fundamento nos arts. 10, § 1º, e 12, incisos I e II, da Lei 8.443/1992, c/c o art. 202, incisos I e II, do RI/TCU, para que, no prazo de quinze dias, apresentem alegações de defesa e/ou recolham aos cofres da Fundação Oswaldo Cruz a quantia de R$ 1.343.177,69 (valor histórico) , atualizada monetariamente, abatendo-se na oportunidade a quantia eventualmente ressarcida, na forma da legislação em vigor, em decorrência de aquisição antecipada de equipamentos em desconformidade com o cronograma do projeto básico, o que propiciou a ocorrência gastos com armazenamento (parágrafos 92 a 125) .
b.1.1) 	Sr. Paulo Ernani Gadelha (CPF: 422.312.997- 04) , Presidente da Fiocruz, de 1/1/2009 até 31/12/2016, por omissão no dever de vigilância dos atos delegados no que se refere à aprovação das requisições de aquisições dos equipamentos, em desacordo com o cronograma previsto no projeto básico, com infração ao disposto no art. 7º, § 2º, inciso III, da Lei 8.666/1993;
b.1.2) 	Sr. Artur Roberto Couto (CPF: XXX.664.747-XX) , Diretor de Bio-Manguinhos (de 1/1/2009 até 21/06/2017) , por aprovação da compra dos equipamentos, em desacordo com previsão do cronograma do projeto básico, com infração ao disposto no art. 7º, § 2º, inciso III, da Lei 8.666/1993;
b.1.3) 	Sr. Maurício Zuma Medeiros (CPF: XXX.466.717-XX) , Coordenador do Projeto Novo Centro de Processamento Final/Fiscal dos Contratos (de 1/1/2014 até 31/12/2014) , por requisição da compra dos equipamentos, em desacordo com previsão do cronograma do projeto básico, com infração ao disposto no art. 7º, § 2º, inciso III, da Lei 8.666/1993;
a.4) 	Sr. Fundação para o Desenvolvimento Científico e Tecnológico em Saúde (CNPJ 02.385.669/0001-74) , empresa contratada para i - organização da coordenação do empreendimento para dar suporte ao desenvolvimento das atividades técnico-gerenciais (meta 1) e ii - desenvolvimento dos projetos necessários à implantação dos laboratórios do NCPFI (meta 3) , que atuou em desacordo com a previsão do cronograma do projeto básico, com infração ao disposto no art. 7º § 2º, inciso III, da Lei 8.666/1993.
	VALOR ORIGINAL (R$) 
	DATA DA OCORRÊNCIA

	15/09/2016
	116.601,12

	02/12/2016
	349.803,36

	18/05/2017
	174.901,68

	01/09/2017
	116.601,12

	18/10/2017
	116.601,12

	22/12/2017
	116.601,12

	30/05/2018
	48.880,70

	29/06/2018
	48.880,70

	17/08/2018
	48.880,70

	21/09/2018
	48.880,70

	23/10/2018
	48.880,70

	29/11/2018
	24.440,35

	04/12/2018
	13.565,53

	21/12/2018
	45.218,44

Valor atualizado até 31/01/2019: R$ 1.382.656,65
b.2) 	informar os responsáveis de que, caso não demonstrem a ocorrência de boa-fé, o débito ora apurado será acrescido de juros de mora e o Tribunal proferirá, desde logo, o julgamento das contas, nos termos dos §§ 1º e 6º do art. 202 do Regimento Interno do TCU.
c)	 não acatar as razões de justificativas apresentadas pelo responsável Sr. Paulo Ernani Gadelha referente aos subitem  9.3.2.2.2 do Acórdão 2008/2017-TCU-Plenário (omitir-se no dever de vigilância dos atos delegados no que se refere às aprovações das requisições de aquisições de equipamentos) (parágrafos 165 a 171) ;
d)	 não acatar as razões de justificativas apresentadas pelo responsável Sr. Artur Roberto Couto referente aos subitem  9.3.2.6 do Acórdão 2008/2017-TCU-Plenário (parágrafos 190 a 198) ;
e)	 não acatar as razões de justificativas apresentadas pelo responsável Sr.  Maurício Zuma Medeiros referente ao subitem 9.3.2.7 do Acórdão 2008/2017-TCU-Plenário (parágrafos 190 a 198) ;
f)	aplicar individualmente aos Srs. Artur Roberto Couto, Maurício Zuma Medeiros, Paulo Ernani Gadelha, a multa prevista no art. 58, inciso II, da Lei 8.443/1992, fixando-lhes o prazo de quinze dias, a contar da notificação, para comprovar, perante o Tribunal (art. 214, inciso III, alínea 'a', do Regimento Interno) , o recolhimento da respectiva quantia ao Tesouro Nacional, atualizada monetariamente entre a data do presente acórdão e a do efetivo recolhimento, se paga após o vencimento, na forma da legislação em vigor.
g)	 autorizar, desde logo, se assim for solicitado, o pagamento das dívidas em até 36 (trinta e seis) parcelas mensais e consecutivas, nos termos do art. 26 da Lei 8.443/1992, c/c o art. 217 do Regimento Interno/TCU, caso solicitado pelos responsáveis, fixando-se o vencimento da primeira parcela em quinze dias, a contar do recebimento da notificação, e o das demais a cada trinta dias, devendo incidir sobre cada parcela os encargos legais devidos, na forma prevista na legislação em vigor;
h)	alertar os responsáveis de que a falta de comprovação do recolhimento de qualquer parcela importará o vencimento antecipado do saldo devedor, nos termos do § 2º do art. 217 do Regimento Interno deste Tribunal;
i)	autorizar, desde logo, o desconto em folha das dívidas, nos termos do inciso I do art. 28 da Lei 8.443/1992 e do § 1º do art. 46 da Lei 8.112/1990;
j)	autorizar, desde logo, com fundamento no art. 28, inciso II, da Lei 8.443/1992, caso não atendida a notificação e na impossibilidade de desconto em folha da multa aplicada, a cobrança judicial dos valores;
k)	 determinar a continuidade do acompanhamento, em processo apartado, da existência de danos associados ao achado "execução de etapas da obra/aquisição de equipamentos em desconformidade com o cronograma" que já tenham sido consumados ou em vias de consumação, identificados no Contrato 81/2014, relativo à aquisição de conjuntos de linhas de envase, s/n, referente à importação dos liofilizadores e s/n, relativo à aquisição de linhas de embalagem e avalie as medidas saneadoras adequadas em caso de prejuízo ao erário, especialmente no que se refere:
k.1) aos custos de armazenagem, no Brasil, dos liofilizadores (a partir de 21/12/2018, exclusive) , linhas de envase e linhas de embalagem bem como a devida apuração se as linhas de envase e de embalagem geraram custos de armazenagem no exterior (parágrafos 115) . 
k.2) aos custos associados à garantia que foi estendida, que não contempla todas as situações previstas na garantia original (custos de peças de reposição decorrente de longo tempo de armazenagem, custos de testes não previstos, entre outros) (parágrafo 133) .
k.3) ao valor da obsolescência e custo de oportunidade de acordo com a metodologia proposta no presente processo (parágrafo 145) ."
6.	O corpo diretivo da Sec-RJ aquiesceu ao aludido encaminhamento (peças 134 e 135) .
7.	Estando os autos em meu Gabinete, a Fiocruz juntou elementos adicionais de defesa (peças 138 a 140) . 
8.	Em resumo, a entidade trouxe documentos, planilhas e apresentação em formato "pptx" com o propósito de expor "conceitos básicos, sobretudo os tempos para decisões acerca da definição e aquisição/encomenda de equipamentos que possibilitem compreender as razões dos coordenadores quanto aos tempos adequados para aquisição de alguns equipamentos"  (peça 138, p. 1) .
  	É o relatório.

Eduardo Marcelo de Lima Sales (OAB/RJ 64.141), representando Fundação Oswaldo Cruz; e Dimitri Leal Gasos, representando Mauricio Zuma Medeiros.

Não atuou.

ACOMPANHAMENTO. QUANTIFICAÇÃO DOS DANOS ASSOCIADOS AO ACHADO "EXECUÇÃO DE ETAPAS DA OBRA/AQUISIÇÃO DE EQUIPAMENTOS EM DESCONFORMIDADE COM O CRONOGRAMA". ANÁLISE DA CULPABILIDADE DOS AGENTES ENVOLVIDOS NA OCORRÊNCIA DA IRREGULARIDADE. DANO NÃO CONFIGURADO EM VIRTUDE DE CIRCUNSTÂNCIA ALHEIA AOS DEFENDENTES. CULPA GRAVE NA GESTÃO DO EMPREENDIMENTO. MULTA. DETERMINAÇÃO À UNIDADE TÉCNICA PARA QUE VERIFIQUE, NOS PRÓXIMOS CICLOS DE FISCALIZAÇÃO, A EXISTÊNCIA DE OUTROS PREJUÍZOS RELACIONADOS À COMPRA ANTECIPADA DOS EQUIPAMENTOS.

ACOMPANHAMENTO (ACOM)

Secretaria de Fiscalização de Infraestrutura Urbana (SeinfraUrbana)

Cuidam os autos de acompanhamento instaurado em razão dos subitens 9.3.4 e 9.3.5 do Acórdão 2008/2017-TCU-Plenário, proferido nos autos do processo TC Processo 007.991/2017-7.
2.	O aludido feito tratava de auditoria realizada na Fundação Oswaldo Cruz (Fiocruz) , no âmbito do Fiscobras 2017, com o objetivo de fiscalizar a construção do Novo Centro de Processamento Final de Imunobiológicos de Bio-Manguinhos (NCPFI) , localizado em Santa Cruz, zona oeste do município do Rio de Janeiro/RJ.
3.	Por meio da referida deliberação, o TCU decidiu, no que interessa ao processo em análise:
"9.3. determinar à Secex/RJ que: 
9.3.4. verifique a existência de danos associados ao achado "execução de etapas da obra/ aquisição de equipamentos em desconformidade com o cronograma" que já tenham sido consumados ou em vias de consumação, identificados nos Contratos 81/2014, relativo à aquisição de conjunto de linhas de envase, s/n, referente à importação de liofilizador e s/n, relativo à aquisição de linhas de embalagem, e avalie as medidas saneadoras adequadas em caso de prejuízo ao erário; e 
9.3.5. acompanhe a solução que será adotada pela Fiocruz quanto à situação de eventual perda de garantia dos equipamentos adquiridos em face dos contratos indicados no item anterior, propondo, do mesmo modo, as medidas saneadoras que entender adequadas."
4.	Posteriormente, o Tribunal ordenou nova medida processual à unidade técnica, conforme o subitem 9.5 do Acórdão 1826/2018-TCU-Plenário:
"9.5. determinar à Secex/RJ que promova, no TC Processo 033.918/2017-1, a análise da culpabilidade dos agentes administrativos ouvidos em audiência em face das condutas especificadas nos subitens 9.3.2.2.2 (omitir-se no dever de vigilância dos atos delegados no que se refere às aprovações das requisições de aquisições de equipamentos) , 9.3.2.6 e 9.3.2.7 do Acórdão 2008/2017-TCU-Plenário".
5.	Em cumprimento às referidas determinações, a Sec-RJ realizou inspeção na Fiocruz e, após coletar as evidências pertinentes, concluiu que houve dano aos cofres da entidade, em razão da aquisição antecipada de equipamentos, referente aos custos de armazenagem incorridos, no montante total de R$ 1.318.737,34, em valores históricos. 
6.	Sendo assim, propôs a autuação de processo de tomada de contas especial, mediante a constituição de apartado específico, nos termos do art. 47 da Lei 8.443/1992, com vistas à citação dos responsáveis pelos fatos consignados a seguir:
"b.1.1) 	Sr. Paulo Ernani Gadelha (CPF: 422.312.997- 04) , Presidente da Fiocruz, de 1/1/2009 até 31/12/2016, por omissão no dever de vigilância dos atos delegados no que se refere à aprovação das requisições de aquisições dos equipamentos, em desacordo com o cronograma previsto no projeto básico, com infração ao disposto no art. 7º, § 2º, inciso III, da Lei 8.666/1993;
b.1.2) 	Sr. Artur Roberto Couto (CPF: 329.664.747-34) , Diretor de Bio-Manguinhos (de 1/1/2009 até 21/06/2017) , por aprovação da compra dos equipamentos, em desacordo com previsão do cronograma do projeto básico, com infração ao disposto no art. 7º, § 2º, inciso III, da Lei 8.666/1993;
b.1.3) 	Sr. Maurício Zuma Medeiros (CPF: 603.466.717-87) , Coordenador do Projeto Novo Centro de Processamento Final/Fiscal dos Contratos (de 1/1/2014 até 31/12/2014) , por requisição da compra dos equipamentos, em desacordo com previsão do cronograma do projeto básico, com infração ao disposto no art. 7º, § 2º, inciso III, da Lei 8.666/1993;
a.4) 	Sr. Fundação para o Desenvolvimento Científico e Tecnológico em Saúde (CNPJ 02.385.669/0001-74) , empresa contratada para i - organização da coordenação do empreendimento para dar suporte ao desenvolvimento das atividades técnico-gerenciais (meta 1) e ii - desenvolvimento dos projetos necessários à implantação dos laboratórios do NCPFI (meta 3) , que atuou em desacordo com a previsão do cronograma do projeto básico, com infração ao disposto no art. 7º § 2º, inciso III, da Lei 8.666/1993."
7.	Com relação à perda de garantia, a unidade técnica verificou que a Fiocruz conseguiu, com os fornecedores, a prorrogação da vigência das apólices, embora com restrições quanto à cobertura de eventuais componentes danificados em decorrência do longo tempo de armazenagem. Diante desse quadro, a Sec-RJ concluiu que não houve, até então, dano ao erário em virtude da perda de garantia. Todavia, propôs que fosse dada continuidade à verificação de outros prejuízos relativos à diminuição da cobertura inicial, no curso do presente acompanhamento.
8.	Sobre os eventuais prejuízos decorrentes do custo de oportunidade e da obsolescência tecnológica, a Sec-RJ fez um cálculo preliminar quanto ao primeiro tipo de dano, mas não obteve informações para a quantificação do segundo. Sendo assim, alvitrou que, no próximo ciclo de auditoria, fosse verificado o dano associado a este tema, com a adoção da metodologia indicada em sua instrução.
9.	Por fim, a unidade técnica analisou a culpabilidade dos agentes administrativos ouvidos em audiência em face das condutas especificadas nos subitens 9.3.2.2.2, 9.3.2.6 e 9.3.2.7 do Acórdão 2008/2017-TCU-Plenário e propôs a aplicação de multa aos Srs. Artur Roberto Couto, Maurício Zuma Medeiros e Paulo Ernani Gadelha, por entender que eles não haviam trazido documentos capazes de desconstituir as irregularidades descritas.
10.	O corpo diretivo da Sec-RJ anuiu ao aludido encaminhamento.
11.	Feito esse necessário resumo, passo a decidir.
12.	Conforme visto, o presente processo foi autuado para quantificar o valor do prejuízo associado ao achado III.3 da auditoria realizada nas obras do NCPFI, que diz respeito à "execução de etapas da obra/aquisição de equipamentos em desconformidade com o cronograma" (peça 114 do TC Processo 007.991/2017-7) . 
13.	Segundo apurado pela equipe de fiscalização, o cronograma do projeto básico especificava que as compras dos equipamentos deveriam ocorrer de 2/7/2013 a 3/2/2016. 
14.	Entretanto, o documento não levou em conta a restrição financeira verificada no fluxo financeiro do empreendimento. Segundo o PPA 2012-2015, o valor reservado para a implantação do centro de processamento de imunobiológicos totalizava R$ 800 milhões, sendo que o valor do orçamento indicado no projeto básico, recebido em outubro de 2013, correspondia a R$ 3,2 bilhões.
15.	A despeito disso, a Fiocruz iniciou a aquisição dos equipamentos já em 2014. A tabela a seguir, extraída do relatório que antecede este voto, com o acréscimo da coluna pertinente ao prazo de entrega pactuado, ilustra as compras efetivadas:
	Objeto
	Data da Assinatura
	Prazo Estimado de Entrega
	Situação do Contrato
	Percentual de Execução

	LIOFILIZADORES
	9/1/2014
	32 meses
	Em Andamento
	50,00%

	EMBALAGEM
	12/11/2014
	26 meses
	Em Andamento
	75,00%

	ENVASE
	8/12/2014
	48 meses
	 Em Andamento
	50,00%

	ISOLADORES 
	4/4/2018
	36 meses
	Em Andamento
	4,00%

16.	Conforme a unidade técnica, ao agir dessa forma, os gestores da entidade assumiram o risco de haver perda de garantia, obsolescência ou não utilização dos equipamentos em função da não realização da obra, o que parece ter se materializado na prática, pois até a presente data, passados mais de sete anos da assinatura do primeiro contrato de aquisição, não houve o início das obras civis do NCPFI.
17.	Além de tais possíveis prejuízos, a compra dos equipamentos vem gerando despesas de armazenagem para a Fiocruz. Tais danos foram perquiridos pela unidade técnica em atendimento ao subitem 9.3.4 do Acórdão 2008/2017-TCU-Plenário.
II - Da configuração da irregularidade
18.	Quanto ao assunto, entendo que a principal irregularidade praticada pelos gestores de Bio-Manguinhos não foi o descumprimento do cronograma estabelecido no projeto básico, que se mostrava defasado desde a sua origem, em face das restrições e incertezas quanto ao desenvolvimento do empreendimento. 
19.	Em minha visão, a conduta censurável dos gestores da entidade foi a aquisição de equipamentos antes da comprovação da viabilidade técnica e econômico-financeira do empreendimento e do equacionamento de aspectos relevantes à implantação do projeto, quais sejam, a definição da modelagem de contratação das obras civis e de sua fonte de custeio.
20.	Tomando como base as normas jurídicas vigentes e a própria lógica de gestão e execução de projetos, entendo que a compra dos equipamentos em 2014 não foi uma medida adequada, sob a perspectiva dos princípios da eficiência e da economicidade, haja vista as indefinições existentes à época quanto à viabilidade econômica do empreendimento e à solução dos riscos jurídico e orçamentário-financeiro suscitados no item anterior.
21.	Conforme apurado pela então denominada Secex/RJ, o projeto básico do empreendimento foi concluído em 31/10/2013, antes, portanto, do estudo de viabilidade técnica e econômico-financeira, que foi recebido em 3/9/2015. 
22.	Sendo assim, a entidade inverteu o fluxo usual da contratação de obras e serviços preconizada na então vigente Lei 8.666/1993, já que contratou e recebeu o projeto básico sem que houvesse estudos técnicos preliminares que assegurassem a viabilidade técnica do empreendimento. 
23.	No caso, os agentes da entidade descumpriram o art. 7º, caput e § 1º, c/c o art. 6º da referida norma, porquanto iniciaram a execução das aquisições antes da conclusão e aprovação das etapas anteriores ou, mais precisamente, antes mesmo de saber se o projeto era viável sob o ponto de vista técnico e econômico-financeiro. 
24.	A propósito do assunto, cabe destacar que é discutível até mesmo a aceitação do EVTE entregue em 2015 como uma peça hábil para demonstrar a viabilidade do empreendimento. Conforme fiscalização realizada pela então Secex/RJ, foram encontradas diversas inconsistências no documento, as quais ensejaram a seguinte determinação à Fiocruz, consubstanciada no Acórdão 2008/2017-TCU-Plenário:
"9.2. determinar à Fiocruz que, no prazo de 60 (sessenta dias) :
9.2.1. conclua o estudo de viabilidade técnica, econômica e financeira para a implantação do NCPFI, indicando os valores necessários para a conclusão do empreendimento, definindo os produtos que serão processados na planta (com as receitas decorrentes) e detalhando os valores previstos para arcar com o custo de operação, simulando, portanto, as entradas e saídas de recursos no seu caixa ao longo de sua vida útil, demonstrando, assim, a sua viabilidade econômica (VPL > 0) , visando corrigir as impropriedades detectadas nos itens 149 a 159 e 160 a 165 do relatório de auditoria (peça 114) , ressalvadas as considerações dos itens 44 e 45 do voto, quando se descreveu o 'Estudo de Viabilidade Econômica realizado em 2015' e a 'Forte vinculação do empreendimento à Política de Parceria de Desenvolvimento Produtivo'".
25.	A situação perdurou pelo menos até 2018, quando o TCU verificou o não atendimento integral da mencionada determinação e adotou a seguinte medida corretiva, consignada no Acórdão 2687/2018-TCU-Plenário:
"9.1. considerar em cumprimento as determinações constantes dos subitens 9.2.1 a 9.2.4 do Acórdão 2008/2017-TCU-Plenário;
9.2. assinar o prazo de 45 dias para que a Fiocruz atenda à referida deliberação, adotando as seguintes providências:
9.2.1. revise o estudo de viabilidade técnica, econômica e financeira para a implantação do NCPFI, corrigindo as inconsistências apontadas pela unidade técnica, consignadas no relatório que antecede esta deliberação".
26.	Com relação à modelagem de implantação do empreendimento e aos recursos necessários à sua construção, embora o EVTE indicasse o modelo de built to suit como o mais adequado para a construção das obras civis, o assunto ainda estava em estágio preliminar de discussão pelo corpo diretivo da Fiocruz em 2015, como revela a seguinte passagem da reunião do Conselho Deliberativo de Bio-Manguinhos, realizada em novembro daquele ano (TC Processo 007.991/2017-7, peça 81, p. 31) :
"Artur inicia a explanação sobre o status do projeto do site Santa Cruz, informando que foram iniciadas discussões com o Escritório Jacoby, de Brasília, na tentativa de buscar mecanismos para um contrato na modelagem built to suit (construção sob medida) . A vantagem desse conceito é trazer celeridade a construção e recursos para o empreendedor com a racionalização dos custos. Artur informou que já existe acordão do TCU favorável à contratação nos referidos moldes.
Bio está buscando apoio da CEF como fundo garantidor (a função do fundo investidor é garantir o pagamento nas operações de crédito, uma vez que somos entes públicos, assegurando o pagamento dos empreendimentos) , entretanto, após a modelagem econômica que será realizada pela FGV é que será definido o banco que será o fundo garantidor. Paulo Gadelha e Pedro Barbosa estão de acordo."  (grifos acrescidos) .
27.	A incerteza quanto à origem dos recursos para a conclusão do empreendimento também foi apontada no próprio EVTE, como se verifica na seguinte passagem extraída do documento: 
"[...] não foi definida a forma de integralização do capital social da nova sociedade (bens, créditos ou moeda corrente) . No entanto, o trabalho considerou que os investimentos para a aquisição de equipamentos e também para a fase de pré-operação serão realizados através de dotação orçamentária do tesouro, a fundo perdido."  (grifos acrescidos) .
28.	Foi justamente esse fato que levou o TCU a determinar, no já mencionado Acórdão 2008/2017-TCU-Plenário, que a Fiocruz definisse e detalhasse "[...] o modelo de financiamento do empreendimento (se privado, público ou misto) , pontuando, se for o caso, os direitos e obrigações do parceiro privado e do ente público, visando corrigir a 'Indefinição do Modelo a ser adotado', exposto nos parágrafos 141 a 148 do relatório de auditoria (peça 114) "  (subitem 9.2.2) .
29.	Essa determinação foi objeto de monitoramento no multicitado Acórdão 2687/2018-TCU-Plenário. Na oportunidade, a unidade técnica verificou que medidas ainda não haviam sido integralmente adotadas pela Fiocruz/Bio-Manguinhos, conforme se observa no seguinte excerto extraído do relatório condutor do decisum:
 "152.	Os gestores, em que pese terem enviado um documento intitulado de "Modelagem da Estruturação de Financiamento para Implantação do Novo Centro de Processamento Final do Instituto de Tecnologia em Imunobiológicos - NCPFI" (peça 8) , não enviaram as premissas que suportam tal estudo, nem o cronograma para viabilizar a captação dos recursos.
[...]
155.	Em resposta, por meio do Memo 153/DIBIO/18 (peça 97) , esclareceram que o procedimento para a implementação da licitação do NCPFI na modelagem BTS se encontrava em fase final de avaliação pelo grupo interno da Fiocruz, com o apoio do Escritório Jacoby Fernandes & Reolon Advogados Associados e da Fundação Getúlio Vargas - FGV.
156.	Garantem que o instrumento editalício e o respectivo contrato já foram elaborados e apresentados, em reunião presencial à Procuradoria Federal e Auditoria Interna da Fiocruz a fim de se dirimir quaisquer dúvidas tendo em vista se tratar de um procedimento novo.
157.	Explicam que tão logo finde a avaliação acima, o processo administrativo será instaurado, com a formalização do parecer pela Procuradoria Federal e será remetido à Presidência da Fiocruz e ao Ministério da Saúde para que seja publicado no Diário Oficial da União e seja realizado a audiência pública. Estimavam que em meados de julho de 2018 a referida audiência tenha sido realizada."
30.	Por esse motivo, esta Corte de Contas expediu a seguinte determinação à então Secex/RJ, hoje Sec/RJ:
"9.4.2 examine os procedimentos adotados pela Fiocruz em decorrência da Consulta Pública nº 1/2018, que trata do aprimoramento da modelagem econômico-financeira, técnica e jurídica do empreendimento referente ao Novo Centro de Processamento Final - NCPFI, acompanhando os atos subsequentes, tais como a audiência pública e a licitação, se for o caso".
31.	Com a reestruturação das unidades técnicas do Tribunal, a verificação das medidas adotadas para a conclusão do EVTE e para a definição da modelagem econômico-financeira do NCPFI, assim como das demais determinações consignadas no Acórdão 2687/2018-TCU-Plenário, passou para a Secretaria de Fiscalização de Infraestrutura Urbana (SeinfraUrbana) , que autuou o processo TC Processo 008.162/2019-0, com natureza de relatório de auditoria.
32.	A equipe procedeu à fiscalização de 13/5/2019 a 23/8/2019, tendo encontrado os seguintes achados:
"a. Achado III.1-Falhas nos estudos de viabilidade técnica-econômica-financeira do empreendimento (IGC) ; 
b. Achado III.2-Preço de aluguel inadequado devido às falhas no orçamento da obra (IGC) ; 
c. Achado III.3-Riscos relacionados à aplicação do modelo built to suit (F/I) ; e 
d. Achado III.4-Riscos identificados na minuta do edital que podem prejudicar a competitividade do certame e o andamento contratual adequado (F/I) ."
33.	Após a oitiva da Fiocruz, a SeinfraUrbana elaborou instrução de mérito, atualmente em análise neste Gabinete, na qual concluiu que, apesar das falhas no estudo de demanda e dos riscos associados aos processos de transferência de tecnologia e à aquisição dos produtos pelo Ministério da Saúde, "[...] a importância estratégica da construção do NCPFI (peças 326 e 327) , a apresentação de dados históricos para justificar a demanda dos produtos, as alterações trazidas na Lei 13.801/2019 que abriu possibilidade de se exportar via Fiotec e a nova realidade imposta pela pandemia do novo coronavírus diminuem as incertezas de demanda elencadas no relatório".
34.	Assim, após pontuar que a Bio-Manguinhos/Fiocruz acatou algumas recomendações, refutou outras e promoveu aprimoramentos no modelo e que houve publicação do edital de licitação para a implantação do NCPFI, a unidade técnica concluiu que não era mais aplicável a determinação consignada no subitem 9.2.1 do Acórdão 2687/2018-TCU-Plenário, a qual havia imposto a correção de impropriedades no EVTE (item 24 supra) .
35.	No que se refere aos riscos relacionados à aplicação do modelo Built to suit (falta de regulamentação; ausência de instrumento orçamentário apropriado; possível impactos nas regras fiscais; e fragilidade no modelo de garantia previsto) , a equipe de auditoria assinalou que, dado o atual estágio da contratação (edital publicado) e os encaminhamentos promovidos pela jurisdicionada junto aos gestores do FGIE com o objetivo de sanar as pendências, seria suficiente dar ciência à jurisdicionada dos riscos remanescentes.
36.	Todo esse histórico permite concluir que as questões inicialmente apontadas sobre as fragilidades do EVTE e dos riscos da modelagem econômico-financeira da implantação do NCPFI encontram-se atualmente equacionadas. Conforme a consulta realizada por minha assessoria no site da Fiocruz, houve, de fato, o lançamento do edital para a construção do agora denominado Complexo Industrial de Biotecnologia em Saúde (CIBS) , em 5/2/2021, de modo que foi finalmente encerrada a fase interna e preparatória da licitação (Fonte: . Acesso em: 4/6/2021) .
37.	Não obstante esse fato, compreendo, à luz dos elementos juntados aos autos, que foram equivocadas as aquisições de equipamentos no cenário de incertezas apresentado. No contexto examinado, o correto seria a Fiocruz, antes da decisão pela compra dos bens, ter aguardado a conclusão do estudo de viabilidade econômico-financeira e a solução das incertezas relativas à modelagem de implantação e financiamento do empreendimento.
38.	Com relação aos argumentos e informações trazidos pela Fiocruz/Bio-Manguinhos no âmbito da inspeção realizada na entidade, entendo que a matéria foi adequadamente enfrentada pela unidade técnica, sendo oportuno destacar os seguintes aspectos, a fim de melhor exposição dos fundamentos desta decisão.
39.	Segundo a Fiocruz/Bio-Manguinhos: 
"O projeto NCPFI, assim como qualquer projeto farmacêutico asséptico, requer uma variedade de equipamentos de processo. Estes equipamentos de processo especializados são feitos por apenas alguns fornecedores e requerem tempos de especificação (projeto contendo informações de engenharia) e de fabricação que são mais longos do que os demais equipamentos/componentes da instalação. Em particular, o equipamento de processamento asséptico tem o maior tempo de entrega considerando os demais setores farmacêuticos. O período de tempo necessário para engenharia, a fabricação e a entrega podem às vezes ultrapassar vinte e quatro (24) meses." (grifos acrescidos) .
40.	Adiante, relatou que, por esse motivo, é costume encomendar o equipamento de processamento asséptico o mais cedo possível. Nesse cenário, "é comum selecionarem um fornecedor específico, sem fazer licitação, e depois trabalharem com o referido fornecedor para obter todos os dados de projeto necessários para elaborar o projeto da instalação".
41.	No caso do novo centro de processamento de Bio-Manguinhos, aduziu que essa prática não foi possível. No caso, foi "[...] necessário comprar o equipamento de processo crítico no início do projeto para que as informações de engenharia estivessem disponíveis para a equipe projetista, antes da conclusão do projeto detalhado. Consequentemente, isso permitiu que a IPS projetasse a instalação com base em dados corretos e reduziu, substancialmente, as possibilidades de redesenho, fato que poderia onerado o projeto".
42.	Como visto, as justificativas trazidas pela entidade não enfrentaram o aspecto central da irregularidade, que foi a aquisição de equipamentos vultosos antes da conclusão do EVTE e da solução dos riscos de financiamento e de modelagem de contratação das obras civis e de sua fonte de custeio.
43.	Ainda que se releve esse importante fato, a opção da Fiocruz/Bio-Manguinhos pela aquisição dos equipamentos nos marcos temporais adotados não me parece razoável, pois a entidade poderia, como alternativa, ter obtido as informações de engenharia em um primeiro momento e pactuado receber os equipamentos posteriormente, após o amadurecimento do projeto e a real necessidade dos bens no local das obras.
44.	Dito de outra forma, Fiocuz/Bio-Manguinhos poderia ter adquirido as informações de engenharia, para fins de elaboração do projeto executivo, no mínimo após a aprovação do EVTE e ter programado a entrega dos equipamentos para um momento posterior, a ser definido após o saneamento dos demais riscos que obstaculizavam o andamento do projeto. Tal medida implicaria economia nos custos de armazenagem e preservaria a lógica econômica da aquisição antecipada dos equipamentos, na fase de elaboração do projeto executivo. Caso isso não fosse possível, não haveria outra alternativa às entidades a não ser aguardar a solução de todos os obstáculos jurídicos, orçamentários e financeiros antes da decisão pela aquisição dos equipamentos.
45.	Com relação à necessidade de antecipação das compras em função do período necessário para fabricação e entrega dos equipamentos, verifico que o tempo estimado para tanto - que, segundo informado inicialmente pela Fiocruz/Bio-Manguinhos, pode, às vezes, ultrapassar 24 meses - não seria um fator impeditivo ao cumprimento dos prazos para a implantação do projeto.
46.	Isso porque, segundo o cronograma atualizado das obras, a ser detalhado no próximo capítulo, a instalação dos equipamentos estava prevista para ocorrer após 3 anos (36 meses) do início da etapa de consulta pública e licitação. Logo, tomando como base a referida informação inicial da entidade, era plenamente viável a aquisição dos equipamentos vultosos após a conclusão definitiva do EVTE e a solução dos riscos de financiamento e da modelagem de contratação das obras civis e de sua fonte de custeio. 
III - Dos elementos adicionais de defesa
47.	Estando os autos em meu gabinete, a Fiocruz/Bio-Manguinhos juntou esclarecimentos adicionais que foram sintetizados a seguir:
a)	os agentes públicos jamais concorreram para tal situação, pelo contrário, valeram-se das informações e do cenário do qual dispunham à época, na tentativa de adequar-se ao máximo às etapas correntes ao cronograma;
b)	não era possível prever algumas das intercorrências vindouras que de fato retardaram o projeto, as quais, contudo, eram "[...] suscetíveis a esse ou a qualquer outro empreendimento dessa monta e complexidade, no âmbito da Administração Pública Federal";
c)	os equipamentos são imprescindíveis à execução da obra, formando um conjunto de linhas interligadas e acopladas, obrigando a que as plantas e o conceito do projeto "[...] possuam de antemão as dimensões técnicas exatas a serem trabalhadas, dada a necessidade de recebimento destes equipamentos, enquanto existentes ainda as aberturas dos prédios que permitam seu fluxo, o que se tornaria inviável com a conclusão da obra e consequente fechamento dos espaços, nos quais os mesmos serão alocados";
d)	as aquisições processadas em 2014 visaram atender diretamente a essa condição técnica sine qua non, "sem a qual se vislumbraria a paralisação do empreendimento (obra) até o efetivo recebimento das grandes linhas de equipamento de produção"; como consequência, o (não) recebimento dos equipamentos impactaria no início da operação do empreendimento, ou seja, a entrega dos produtos esperados;
e)	não bastaria a compra isolada das informações de engenharia, visto que depois de obtidas tais informações, o projeto estaria obrigatoriamente vinculado às especificações da marca/modelo definido, implicando a contratação direta posterior de seu fabricante; nesse cenário, a administração ficaria "[...] sem nenhum poder de negociação, o que decerto se mostraria uma alternativa mais gravosa do ponto de vista econômico, comparada à lógica dos processos de compra regulares na administração pública [...]";
f)	 os equipamentos não constituem "itens de prateleira", possuem especificidades e condições de produção e entrega diferenciadas e não usuais ao mercado, haja vista o reduzido rol de fornecedores especializados, somando-se a isso a crescente demanda internacional;
g)	mediante a análise da linha do tempo (anexo II) "[...] é possível depreender de imediato que se Bio-Manguinhos/Fiocruz tivesse optado pela postergação das aquisições, de modo que ocorressem somente a partir de 2017, a produção e entrega das vacinas seria negativamente impulsionada para 2028, ao contrário do cenário previsto a partir de 2024, já considerado o atraso ocorrido";
h)	em termos monetários, o retardo para 2028 na expectativa de fornecimento "[...] provocaria uma carência da receita esperada, representada pelo não faturamento das entregas em, aproximadamente, R$ 9,5 bi no acumulado dos quatro anos de atraso, conforme consignado no Estudo de Viabilidade Técnica e Econômica (EVTE) do projeto, de onde se transcreveu o gráfico que ora ilustra essa afirmação";
i)	a aquisição em 2014 se mostrou mais econômica do que uma eventual aquisição efetuada em 2017, em razão, ainda, da evolução do câmbio das moedas estrangeiras envolvidas, restando evidenciada a crescente desvalorização do real perante tais moedas (juntou gráfico) ; se Bio-Manguinhos houvesse deixado para consumar a aquisição apenas em 2017, de acordo com o proposto, "[...] incorreria em um desembolso a maior na ordem projetada de aproximadamente R$ 63,5 mi, consubstanciado pelo excedente demonstrado em Tabela com a projeção do câmbio para cada equipamento (ANEXO IV) ";
j)	o adiamento da produção para 2028 faria, ainda, com que Bio-Manguinhos/Fiocruz tivesse de arcar isoladamente com as prestações anuais dos aluguéis, no modelo de contratação de built to suit, computadas a partir das entregas dos prédios concluídos, sem o recebimento de qualquer contrapartida a título de receita para o seu faturamento, conforme cálculo feito pela Fundação Getúlio Vargas - FGV, da ordem aproximada de R$ 2,6 milhões;
l)	os equipamentos adquiridos equivalem a 48% dos previstos, em valor, e a 2%, em quantidade;
m)	os administradores procederam com a cautela esperada, limitando-se a adquirir apenas os equipamentos lastreados pela devida motivação e oportunidade; os processos de aquisição observaram o racional do projeto, pautados nas informações técnicas disponíveis naquela ocasião, na intenção de acompanhar a coerência do cronograma estabelecido; pelo exposto, é possível afirmar que não cabia, para a época, a tomada de qualquer outra decisão além da promovida no sentido de adquirir o maquinário;
n)	as despesas desse armazenamento foram acertadamente a solução menos dispendiosa, se comparada à assunção do custo de paralisação da obra e carência de receitas advindas do início esperado das operações, somada ao aluguel do BTS e ao câmbio envolvido;
o)	os equipamentos encontram-se devidamente estocados, sujeitos aos protocolos de acondicionamento, estando ainda abarcados por cláusulas securitárias dos itens alocados, como é de praxe na prestação desse tipo de serviço;
p)	deve ser igualmente afastada a ideia da perda da garantia por conta da decisão pela aquisição dos equipamentos, uma vez que essa seria uma etapa a ser logicamente cumprida, em consonância com as demais etapas do projeto; conforme visto, o conjunto de equipamentos adquiridos contemplou apenas o indispensável ao atendimento das necessidades técnicas das edificações;
q)	a Bio-Manguinhos/Fiocruz mitigou os impactos dessa questão, ao renegociar a extensão da garantia junto aos fornecedores, sendo que essas extensões foram negociadas sem qualquer ônus para o instituto; como se afere na própria tabela apresentada pela unidade técnica, todos os equipamentos relacionados permanecem com a garantia vigente, o que ainda poderá ser mais adiante objeto de novas tratativas quanto a uma possível renovação do pedido de extensão pactuado, haja vista a boa conservação, manuseio e armazenagem desses itens em paralelo à execução do projeto; e
r)	deve ser afastada à ideia de obsolescência dos equipamentos, pela alegada aquisição antecipada, uma vez que "[...] as linhas de envase e os liofilizadores adquiridos no início das operações de Bio-Manguinhos - que remonta cerca de 40 anos - continuam até hoje em pleno funcionamento, justamente por não se tratarem de itens de prateleira cujo lançamento de novos modelos costumeiramente invalida os que se encontram em uso; a empresa Dividella, uma das fabricantes, apresentou declaração em que '[...] garante que seu maquinário é desenvolvido para uma vida útil de ao menos 20 anos, sendo sabido que boa parte opera há muito mais tempo do que essa previsão, tendo chegado a declarar em seu documento que esses equipamentos podem operar 'indefinidamente'", sendo necessário apenas acompanhar as atualizações de hardware e software.
48.	Com relação aos argumentos trazidos nas letras "a" e "b", entendo, em juízo preliminar, que as designadas "intercorrências vindouras que retardaram o projeto" não eram circunstâncias desconhecidas pelo corpo diretivo da Fiocruz/Bio-Manguinhos, à época do início das aquisições dos equipamentos, em 2014.
49.	Como visto, os gestores da entidade sabiam, à época, que o projeto ainda não possuía estudo de viabilidade técnica e econômico-financeira e que havia indefinições quanto à modelagem da construção e suas fontes de custeio. 
50	Dessa forma, é possível afirmar que tais fatos constituíam riscos atuais ao projeto à época, os quais deveriam ter sido adequadamente sopesados pelo corpo diretivo da Fiocruz/Bio-Manguinhos, antes da decisão pela aquisição dos equipamentos a partir de 2014. 
51.	Com relação à imprescindibilidade dos bens, os elementos juntados no processo demonstram que, de fato, era necessária a aquisição dos equipamentos antes da fase de execução das obras civis. 
52.	Contudo, não era cabível a compra de bens antes da conclusão do estudo de viabilidade técnica e econômico-financeira, já que, nesse contexto, não se tinha sequer a certeza da implantação do empreendimento. Além de infringir o art. 7º, caput e § 1º, c/c o art. 6º da Lei 8.666/1993, tal medida expôs a Fiocruz/Bio-Manguinhos ao risco da perda dos valores investidos, contingência que somente foi potencialmente afastada agora, em 2021, com a abertura da licitação para a aquisição do complexo industrial.
53.	Quanto ao argumento de que a não aquisição dos equipamentos em 2014 implicaria a paralisação da obra até o efetivo recebimento das grandes linhas de equipamento de produção, assinalo que tal risco, além de pouco significativo, considerando o prazo de instalação indicado no cronograma de execução das obras (item 46 retro) e a existência de outros óbices à continuidade do projeto, não pode ser invocado como justificativa para a violação dos dispositivos legais mencionados no item anterior. 
54.	Se os bens indicados não são de prateleira e demoram para ser fabricados e entregues, tal circunstância deve se refletir no cronograma de execução do empreendimento, que, de todo modo, terá prazos de início contados a partir da comprovação de sua viabilidade técnica e econômico-financeira. 
55.	Acerca do risco de paralisação do empreendimento, sou da opinião de que tal contingência deveria, primeiro, ter sido ponderada com outros fatores de incerteza existentes à época e somente equacionados em 2021 - a viabilidade econômico-financeira do empreendimento, a fonte de custeio das obras civis e a definição da modelagem de contratação das obras civis e de sua fonte de custeio.  
56.	Ademais, percebo que, pelo menos no caso dos liofilizadores, os únicos equipamentos que têm gerado despesas de armazenagem, os prazos de entrega não impactariam o estabelecido para a instalação dos equipamentos, segundo o cronograma mais atual apresentado à Comissão Mista de Orçamentos do Congresso Nacional. 
57.	Conforme visto, o referido cronograma previa a instalação dos equipamentos após 36 meses do início da etapa de consulta pública e licitação. Sendo assim, considerando que o prazo estimado para a entrega dos referidos liofilizadores era de 32 meses, a sua aquisição após a solução das intercorrências impeditivas da abertura da licitação, ou seja, tão logo iniciada esta etapa, não acarretaria nenhum prejuízo à execução das obras civis. 
58.	Sobre a alegação de que não era adequada a compra isolada das informações de engenharia, pois isso implicaria a posterior contratação direta do fabricante e a perda do poder de negociação da administração, que estaria vinculada à prévia definição da marca/modelo, trago as seguintes considerações. 
59.	De fato, a concentração da aquisição das informações de engenharia e dos equipamentos em um único certame me parece a opção mais razoável, sob o ponto de vista estritamente econômico, por favorecer uma maior competição entre as soluções existentes no mercado e permitir a escolha do fornecedor que ofereça o menor dispêndio total para a administração. 
60.	Considerando que o valor das informações de engenharia é bem menor do que o dos equipamentos correspondentes, haveria o risco de um fabricante ganhar o primeiro contrato, apresentando preços módicos, e oferecer uma proposta antieconômica no segundo ajuste, uma vez que ele atuaria em um ambiente de inviabilidade de competição (fornecedor exclusivo dos bens pertinentes às informações de engenharia) . 
61.	Todavia, entendo que foi inadequada a aquisição dos equipamentos nos marcos temporais adotados pela Fiocruz/Bio-Manguinhos, pois a entidade poderia, como alternativa, ter assinado os contratos de aquisição a partir da aprovação do EVTE em 2015 e pactuado, no instrumento, a entrega das informações de engenharia de forma imediata e dos equipamentos correspondentes em um momento posterior, após o amadurecimento do projeto e a real necessidade dos bens no local das obras, considerando o período estimado de entrega, conforme exposto nos itens 44 e 45 retro.
62.	Acerca do argumento de que a produção e entrega das vacinas seriam negativamente impulsionadas para 2028, ao contrário do cenário previsto a partir de 2024, caso a Fiocruz/ Bio-Manguinhos tivesse adquirido os equipamentos a começar em 2017, trago as seguintes ponderações.
63.	A alegação da entidade tem como norte a conclusão da então Secex/RJ de que foi equivocada a decisão dos gestores pela aquisição das linhas de produção antes da elaboração do projeto executivo. Considerando que essa peça foi recebida pela Fiocruz/Bio-Manguinhos em 10/11/2017, esse seria o marco temporal adequado, segundo a unidade técnica, para a aquisição dos equipamentos.
64.	Partindo dessa premissa e considerando os prazos de entrega dos contratos de aquisição dos equipamentos, especificados na tabela do item 15 supra, as linhas de liofilizadores, embalagem, envase e de isoladores seriam entregues, respectivamente, em julho de 2020, janeiro de 2020, novembro de 2021 e novembro de 2020. 
65.	Dessa forma, considerando que o cronograma apresentado à Comissão Mista de Orçamento do Congresso Nacional, a ser comentado no próximo capítulo, previu a instalação dos equipamentos para o início do primeiro semestre de 2021, a produção e a entrega das vacinas seriam impactadas em apenas um semestre, não subsistindo o atraso de 4 anos como alegado pela Fiocruz/Bio-Manguinhos. 
66.	Em verdade, os prazos estabelecidos no mencionado cronograma já se encontram bastante superados, na medida em que somente agora em 2021 houve a abertura da licitação das obras civis, que estava programada para o primeiro semestre de 2018. Dessa forma, se as aquisições tivessem sido realizadas no período indicado pela então Secex/RJ, isto é, em novembro de 2017, não teria ocorrido nenhum impacto no andamento do empreendimento, uma vez que ele já se encontra atrasado por questões alheias à decisão pela compra de equipamentos.
67.	Sobre a assertiva de que a aquisição em 2014 se mostrou mais econômica do que uma eventual compra efetuada em 2017, em razão da evolução do câmbio das moedas estrangeiras envolvidas, sou da opinião de que tal aspecto não deve servir de critério para examinar a regularidade da atuação dos gestores da Fiocruz/Bio-Manguinhos, embora possa ser utilizado para análise, de forma mais ampla, da existência de danos associados ao achado "execução de etapas da obra/ aquisição de equipamentos em desconformidade com o cronograma", que motivo o presente feito.
68.	Isso porque essa circunstância - a desvalorização cambial - não era passível de ser prevista com segurança à época das aquisições, tampouco a sua magnitude. Dito de outra forma, não cabe afirmar que o comportamento do mercado de câmbio, nos anos seguintes, seria inequivocamente de alta das moedas estrangeiras, a ponto de justificar a aquisição antecipada de linhas de equipamentos, antes da verificação da viabilidade do projeto e do equacionamento dos riscos de projeto então existentes. 
69.	Ainda que assim fosse, a administração poderia usar mecanismos de mercado para se proteger de uma eventual desvalorização do real, bastando investir os recursos correspondentes em produtos financeiros atrelados à moeda estrangeira ou em operações de hedge, adquirindo contratos futuros de câmbio a um valor predeterminado. 
70.	Desse modo, não é possível afirmar que os administradores procederam com a cautela esperada e que agiram segundo os princípios da motivação e oportunidade na tomada de decisão pela aquisição dos equipamentos. Em minha visão, os processos de compra dos referidos bens não observaram o racional do projeto, que se encontrava em estágio ainda incipiente à época do início das aquisições. 
71.	Com relação às supostas perdas de receita em função do atraso na implantação do empreendimento, entendo que a eventual alteração do cronograma, caso necessária em razão da necessidade de aquisição dos equipamentos após a comprovação da viabilidade econômico-financeira e a solução dos obstáculos legais e econômicos então existentes à implantação do empreendimento, não pode ser considerada em si um prejuízo, já que a medida alternativa, a aquisição antes do equacionamento dessas contingências, exigiria a violação da ordem jurídica. 
72.	Dito de outra forma, a realização de compras antecipadas no afã de permitir o cumprimento do cronograma original, que suponho ter sido totalmente modificado pelas dificuldades enfrentadas para a modelagem do projeto, implicaria a violação ao art. 7º, caput e § 1º, c/c o art. 6º da Lei 8.666/1993, o que não pode ser admitido, por significar o afastamento de uma regra posta pelo ordenamento jurídico, em nome de uma alegada e incerta busca de eficiência. 
73.	Com relação a eventuais prejuízos decorrentes da obsolescência e de custo de oportunidade, remeto a questão para uma análise posterior da unidade técnica, uma vez que não houve uma manifestação conclusiva da então Secex/RJ acerca da temática no atual estágio do acompanhamento.
74.	Diante de todo o exposto, reputo configurada a prática de ato de gestão com grave infração à norma legal, a saber, a aquisição de equipamentos antes da comprovação da viabilidade técnica e econômico-financeira do empreendimento.
IV - Da existência do débito
75.	Em cumprimento ao subitem 9.3.4 do Acórdão 2008/2017-TCU-Plenário, a Sec/RJ apurou os danos associados à irregularidade em exame. Em sua análise, a unidade técnica logrou quantificar apenas o prejuízo decorrente de custos de armazenagem dos equipamentos adquiridos pela Fiocruz/Bio-Manguinhos, mais especificamente dos liofilizadores, que seriam os únicos já entregues e sob responsabilidade da entidade.
76.	Ademais, a unidade técnica levantou a possibilidade de outros danos relativos à perda de garantia, obsolescência e/ou inutilização dos equipamentos, tendo remetido a sua quantificação a outra etapa do acompanhamento. 
77.	In casu, a unidade técnica apurou as despesas em quatro contratos de armazenagem, a saber, 70/2016, 32/2018, 211/2018 e o decorrente do Pregão 278/2018. Tais dispêndios vêm ocorrendo desde setembro de 2016 e permanecerão até que seja concluída a instalação dos equipamentos no NCPFI. Segue a explicação da metodologia usada pela Sec/RJ:
 "112.	Ressalte-se que, como o Contrato decorrente do Pregão 278/2018 está em vigor, há que se acompanhar a execução do mesmo uma vez em que se deverá considerar como débito, nos próximos ciclos de auditoria, as futuras ordens bancárias emitidas ao fornecedor.
113.	No que concerne à contratação de armazenagem, tem-se que o intervalo a se considerar como indevido, ou seja, apontado como o de débito aos responsáveis, é aquele entre a data em que foi efetivada a compra dos equipamentos e a data em que foi concluído o projeto executivo, 10/11/2017, ou seja, aproximadamente, a depender da data de compra de cada grupo de equipamento, dos três primeiros anos de armazenagem dos equipamentos (peça 127, p. 2) .
114.	A data considerada é uma data conservadora, visto que a rigor, ainda não há sequer um EVTE concluído ou ainda, modelagem de financiamento pronta nos termos dos subitens 9.2.1 e 9.2.2 Acórdão 2008/2017-TCU-Plenário (Acórdão 2687/2018-TCU-Plenário que considerou em cumprimento tais subitens) . Tampouco há garantias de que haja investidor interessado em aportar recursos para a conclusão do empreendimento. 
115.	Ressalta-se, também, que, em que pese o projeto executivo ter sido considerado pronto em 10/11/2017 (peça 127, p. 2) por Bio-Manguinhos, o Acórdão 2687/2018-TCU-Plenário não o considerou. Note-se que, no presente processo, há mais elementos que sugerem a incompletude do projeto executivo, já que o mesmo foi recebido no final de 2017 e as informações de engenharia do processador de rolha, contratadas em dez/2016, ainda não foram 100% recebidas (vide Tabela 4- Contratos que se relacionam com a compra de equipamentos do presente processo) .
[...]
213.	Dessa forma, com base na análise acima efetuada, constata-se que já houve a concretização de dano ao erário, uma vez que há equipamentos adquiridos desde 2014, e entregues em 2017, ainda sem previsão de uso. Em que pese a materialização do montante total do dano só ser conhecido ao início das operações do NCPFI, reputa-se, oportuno, proceder, desde pronto a citação dos responsáveis, uma vez que as obras do NCPFI podem vir a demorar mais alguns anos (ou ainda nem serem realizadas) , o que dificultaria a defesa dos responsáveis pelo dano se houvesse a opção por citação futura."  (grifos acrescidos) .
78.	Com relação aos demais equipamentos, a Sec/RJ sugeriu que fosse dada continuidade, no presente processo, à verificação da existência de danos que já tenham sido consumados ou em vias de consumação, "[...] identificados no Contrato 81/2014, relativo à aquisição de conjuntos de linhas de envase, s/n, referente à importação dos liofilizadores e s/n, relativo à aquisição de linhas de embalagem e avalie as medidas saneadoras adequadas em caso de prejuízo ao erário, especialmente no que se refere aos custos de armazenagem, no Brasil, dos liofilizadores (a partir de 21/12/2018, exclusive) , linhas de envase e linhas de embalagem  bem como a devida apuração se as linhas de envase e de embalagem geraram custos de armazenagem no exterior (parágrafo 91) ". 
79.	Divirjo da metodologia usada pela unidade técnica e, diante dos elementos adicionais de defesa trazidos pela Fiocruz, entendo que não há danos associados ao achado "execução de etapas da obra/ aquisição de equipamentos em desconformidade com o cronograma", devido às circunstâncias macroeconômicas que sobrevieram às compras realizadas. 
80.	Inicialmente, julgo pertinente definir qual seria o marco razoável para a aquisição dos equipamentos, ou seja, qual seria o padrão de conduta esperado, considerando a necessidade de se cumprirem as normas jurídicas e de adquirirem os equipamentos em período razoável a fim de possibilitar a sua entrega, sem prejuízo ao cronograma de execução das obras civis.
81.	Em minha visão, esse portão de decisão razoável, imaginando as informações disponíveis à época, isto é, sem considerar os atrasos e circunstâncias posteriores, seria a publicação do Aviso de Consulta Pública 1/2018-BM, em 18/10/2018. Por meio desse documento, o Instituto de Biotecnologia em Imunobiológicos divulgou a minuta do edital e do contrato para a construção do NCPFI, a fim de possibilitar esclarecimentos e colher contribuições para o aprimoramento da modelagem econômico-financeira, técnica e jurídica do empreendimento.
82.	A meu juízo, a conduta dos gestores da Fiocruz/Bio-Manguinhos de realizar as aquisições a partir deste momento seria aceitável, haja vista a presunção bastante razoável de que, neste momento, já teriam sido solucionadas as inconsistências existentes no EVTE, recebido em 3/9/2015, assim como os demais fatores impeditivos acerca da modelagem da contratação do empreendimento. 
83.	Ainda que houvesse atrasos posteriores à continuidade da execução do projeto, como de fato ocorreu, não caberia imputar eventuais prejuízos decorrentes de custos de armazenamento, de oportunidade e de obsolescência aos gestores que tivessem atuado segundo esse parâmetro de conduta, já que eles teriam se pautado de acordo com as normas e com a racionalidade exigida na gestão de projetos.
84.	Em minha visão, a abertura de consulta pública da licitação das obras civis é o portão de decisão razoável da contratação dos equipamentos, pois sugere a solução das pendências verificadas nas etapas anteriores, especialmente quanto à viabilidade econômica, jurídica e financeira do empreendimento. Qualquer compra antes desse marco deve ser considerada antijurídica, por implicar violação do art. 7º, caput e § 1º, c/c o art. 6º da Lei 8.666/1993.
85.	Como argumento adicional, verifico que a realização das aquisições nesse marco temporal não afetaria substancialmente o cronograma mais atualizado do empreendimento, apresentado à Comissão Mista do Orçamento do Congresso Nacional, em 29/11/2017, pelo Sr. Artur Roberto Couto, assessor da Diretoria Executiva da Fiocruz.
86.	Segue cópia da lâmina do referido cronograma, obtido a partir de pesquisa realizada por minha assessoria na internet (fonte: < https://www.camara.leg.br/internet/_omissão/index/mista/orca/ apresentacao/2017/29-11-2017-FIOCRUZ.pdf > Acesso em: 17/3/2020) :
 
87.	Conforme o referido documento, a entrega dos bens teria que ocorrer até 42 meses do início da etapa de "consulta pública e licitação", uma vez que a partir desse marco temporal estava prevista a instalação dos equipamentos. Conforme o item 14 supra, apenas o equipamento para envase tem prazo de entrega superior a esse período (48 meses) . Todos os demais poderiam ser instalados na obra antes do período determinado, já que possuem prazos de entrega de 26, 32 e 36 meses.
88.	Dessa forma, considerando que os liofilizadores foram adquiridos em período bastante anterior a esse portão de decisão, mais precisamente em 2014, todas as despesas de armazenamento em excesso, comparadas com as que seriam incorridas se o portão racional tivesse sido atendido, constituiriam dano ao erário, se não fosse a circunstância a ser tratada adiante. 
89.	Em verdade, cabe destacar que os demais equipamentos listados pela unidade técnica - relativos aos processos de embalagem e envase (2014) e os isoladores (4/4/2018) - foram adquiridos antes desse portão de decisão. Considerando os termos da audiência promovida por força do Acórdão 2008/2017-TCU-Plenário, que considerou irregular a compra antecipada apenas dos três primeiros equipamentos, por ter sido anterior ao EVTE, os fatos relacionados à compra dos isoladores não comporão a fundamentação deste voto.
90.	Para que fique claro o critério adotado para a existência ou não de débito, tivesse a entidade deixado para fazer as aquisições a partir da abertura da consulta pública, em outubro/2018, seguindo a Lei 8.666/1993 e a racionalidade exigida pela boa gestão de projetos, ela somente incorreria com custos de armazenagem dos liofilizadores, de forma legítima, a contar do 32º mês seguinte (período de entrega estimado no ajuste) , ou seja, a partir de abril/2021. 
91.	Como consequência, todas as despesas de armazenagem dos liofilizadores que ocorreram até abril/2021 deveriam compor o débito decorrente da aquisição antecipada desses bens. Esse seria o parâmetro a ser seguido pela unidade técnica, caso não tivesse ocorrido outro fato, alheio à vontade das partes, que impediu a caracterização de tais compras como um evento danoso aos cofres públicos.
92.	Falo da grande desvalorização cambial ocorrida entre a data das compras do liofilizadores e a que foi considerada ótima na presente análise. Se a Fiocruz/Bio-Manguinhos tivesse seguido as normas e a racionalidade na gestão do projeto, as compras em exame teriam sofrido as consequências do aumento do dólar, o que teria implicado a elevação do custo das aquisições em R$ 51.325.203,63, considerando as informações das compras consignadas na tabela 4 do relatório que antecede este voto e o câmbio em 18/10/2018 (1 USD = R$ 3,7216, segundo o site: . Acesso em 4/6/20121) . 
93.	A tabela a seguir reúne a memória de cálculo.
	Contratada
	Objeto
	Moeda
	Cotação (R$/Moeda) 
	Data Assinatura
	Desvalorização (18/10/2018) 
	Acréscimo Contrato

	IMA
	Liofilizadores
	USD
	2,0475
	28/12/2012
	82%
	1.774.281,32

	IMA
	Liofilizadores
	USD
	2,3904
	09/01/2014
	56%
	49.550.922,31

						Total
	51.325.203,63

94.	A economia proporcionada pelas aquisições irregulares de liofilizadores em virtude da desvalorização cambial foi mais do que suficiente para compensar os custos de armazenamento até então incorridos pela Fiocruz/Bio-Manguinhos desde 2016. Conforme o levantamento realizado pela SeinfraUrbana, as entidades celebraram ajustes que envolveram valores mensais de R$ 53.982,00 durante aproximadamente 30 meses (Contratos 70/2016, 32/2018 e 211/2018) e de R$ 52.000,00, a partir de dezembro/2018 (Pregão 278/2018, cujo contrato tem vigência de 48 meses) . 
95.	Se somados todos os gastos de armazenagem incorridos até abril/2021, período a partir do qual seriam legítimos os custos de armazenagem, considerando o portão racional de aquisição em outubro/2018, conforme o item 90 supra, o prejuízo total decorrente da compra antecipada dos liofilizadores seria de aproximadamente R$ 3.127.460,00, montante bem aquém da economia gerada pela desvalorização cambial.
	Contrato
	Custo Mensal
	Período
	Valor Total

	70/2016
	53.982,00
	18 meses
	971.676,00

	32/2018
	53.982,00
	6 meses
	323.892,00

	211/2018
	53.982,00
	6 meses
	323.892,00

	Pregão 278/2018
	52.000,00
	29 meses (até abril/2021) 
	1.508.000,00

			Total
	3.127.460,00

96.	Diante desse contexto, sou levado a concluir que a conduta dos gestores da Fiocruz e do Instituto Bio-Manguinhos, embora irregular, acabou não resultando em prejuízo ao erário, algo que se deu por circunstâncias absolutamente alheias às suas vontades. Tal fato impede a continuidade do exame da matéria em processo de tomada de contas especial, mas impõe a avaliação das condutas dos responsáveis sob a perspectiva da ordem jurídica e dos deveres de cautela e diligência na gestão de recursos públicos federais.
V - Do exame da culpabilidade dos agentes
97.	Nesse ponto, cabe lembrar que esta Corte de Contas ordenou, por meio do Acórdão 2008/2017-TCU-Plenário, a audiência dos responsáveis designados adiante em virtude das seguintes ocorrências relacionadas à irregularidade em exame:
a)	Paulo Ernani Gadelha Vieira, Presidente da Fiocruz: "não realizar/cobrar dos seus subordinados a elaboração de Estudo de Viabilidade Técnico Econômica, que justificasse a tomada de decisão de se iniciar o empreendimento, assim como, após, permitir a tomada de sucessivas decisões no empreendimento, mesmo que em novo cenário de restrições de recursos orçamentários e previsão de grande aumento de aplicação de recursos no empreendimento, sem respaldo em estimativa de viabilidade proporcionada por estudo do tipo mencionado";
b)	Artur Roberto Couto, Diretor de Bio-Manguinhos de 1º/1/2009 até 23/6/2017: "aprovar a compra dos equipamentos (linha de envase, liofilizadores e linha de embalagem - Evidências 99, p. 8; 30, p.167; 100, p.15) em desacordo com o cronograma do projeto básico, que previa a aquisição paralelamente à contratação das obras civis (Evidência 78) , quando deveria aguardar o momento adequado (contratação das obras civis) , e não expor a Administração Pública aos riscos de perda de garantia, obsolescência e inutilização dos equipamentos"; e
c)	Mauricio Zuma Medeiros, Coordenador do Projeto Novo Centro de Processamento Final/Fiscal dos Contratos (desde 22/6/2011) : "requisitar a compra dos equipamentos (linha de envase, liofilizadores e linha de embalagem) em desacordo com o cronograma do projeto básico, que previa a aquisição paralelamente à contratação das obras civis (Evidência 78) , quando deveria aguardar o momento adequado (contratação das obras civis) , e não expor a Administração Pública aos riscos de perda de garantia, obsolescência e inutilização dos equipamentos".
98.	Conforme visto, o subitem 9.5 do Acórdão 1826/2018-TCU-Plenário determinou a análise da culpabilidade dos referidos agentes em face das irregularidades supramencionadas, o que se mostra razoável, já que o presente feito é um desdobramento do TC Processo 007.991/2017-7, onde foram lavrados o referido decisum e o Acórdão 2008/2017-TCU-Plenário.
99.	Os responsáveis trouxeram as seguintes razões de justificativa, em defesa acostada ao aludido feito:
a) 	as linhas de envase, liofilizadores e embalagem são equipamentos que demandam a realização de projetos sob encomenda/medida, não sendo encontrados em prateleiras;
b) 	a prática usual do mercado é a contratação da elaboração dos projetos e a fabricação dos equipamentos, notadamente porque os fabricantes não elaboram os projetos dos equipamentos sem a garantia de sua aquisição;
c) 	a aquisição das grandes linhas de equipamentos de processo era imprescindível à definição, no projeto de arquitetura, de alguns espaços de acordo com as especificações dos grandes equipamentos de processo;
d) 	a entrega dos equipamentos após determinada fase da obra poderia acarretar a sua paralisação, pois tais equipamentos devem ser posicionados nas instalações antes do seu fechamento e acabamento;
e) 	é esperado e normal na construção de grandes empreendimentos que haja a contratação dos projetos e fabricação dos equipamentos, antes de determinadas fases da obra;
f) 	a Bio-Manguinhos/Fiocruz está negociando a extensão da garantia dos equipamentos já entregues e a revisão do cronograma de entrega dos equipamentos em processo de fabricação;
g) 	os equipamentos são robustos, construídos para durar décadas, o que impede que se tornem obsoletos em curto espaço de tempo;
h) 	a instalação e qualificação desses equipamentos é de responsabilidade dos fabricantes, o que garante que não haverá problemas no seu funcionamento;
i) 	as linhas supracitadas foram autorizadas pelo então Ministro da Saúde em consonância aos termos do Decreto 7.689/2012.
100.	Tais argumentos foram analisados por mim no voto condutor do Acórdão 1826/2018-TCU-Plenário, transcrito no essencial:
"46. 	Com relação ao assunto, verifico que houve violação ao art. 7º, § 2º, inciso III, da Lei 8.666/1993, analisado sob a perspectiva do empreendimento como um todo, segundo o qual as obras somente podem ser licitadas e, por óbvio, executadas, se houver previsão de recursos orçamentários que assegurem o pagamento das obrigações decorrentes de obras ou serviços a serem realizadas no exercício financeiro em curso, de acordo com o respectivo cronograma.
47. No caso, considerando que o conjunto integrado obras/equipamentos não seria, nem de fato foi, executado no exercício de 2014, assim como nos posteriores, tendo em vista as indefinições quanto à existência de créditos orçamentários para a implantação do empreendimento e à sua própria concepção - ainda se discute o uso da modelagem buit to suit -, julgo precipitada a decisão de antecipar a aquisição de equipamentos, em um momento tão precoce da execução do empreendimento.
48. Ainda que a encomenda e a entrega dos equipamentos pudessem, pelas justificativas apresentadas, serem realizadas antes da conclusão das obras, não se mostra aceitável uma antecipação tão grande na aquisição de tais equipamentos, que, além de implicar a eventual perda de garantia, impõe custos adicionais de armazenagem e vigilância.
49. Com relação ao argumento de que as compras foram autorizadas pelo Ministro da Saúde concordo com a seguinte passagem da unidade técnica:
'124. Note que o responsável informa ter agido corretamente, visto que o ministro aprovou processos de compra com base no Decreto 7.689/2012 e na Portaria 1.338/GM/MS, de 28 de junho de 2012.
125. Ora, se ele como dirigente máximo alega não ter condições de acompanhar os processos de compras da Fiocruz, como o ministro teria. Veja que, a partir dos documentos anexados aos autos, o ministro aprova as requisições de compras com base em parecer técnico da Fiocruz, afirmando ser uma compra necessária e um contrato necessário, havendo orçamento para tal (peça 171, p. 104-112, 113, 115-122, 123-129, 130-134, 136, 137-140, 141-143, 114, 146-147, 148-159, 160-169, 170-176, 182-186, 187-189) .
126. Situação diversa seria se trouxesse um documento em que o ministro tivesse ciência de que estava assinando documentos (requisições de compras/contratos) , sabendo que não haveria recursos suficientes para a conclusão da mesma.'
50. Dessa forma, diante da conduta irregular e, de certa forma, arriscada dos gestores das entidades de promover as aquisições em desacordo com o estabelecido no cronograma, no cenário de indefinição descrito pela equipe de auditoria, seria cabível a aplicação de multa aos responsáveis.
51.	Porém, considerando que a Secex/RJ autuou o processo TC Processo Processo 033.918/2017-1, com o objetivo de verificar a existência de danos associados ao achado "execução de etapas da obra/ aquisição de equipamentos em desconformidade com o cronograma", julgo pertinente remeter a análise da culpabilidade dos gestores em face dessa irregularidade ao aludido processo, haja vista a repercussão do eventual prejuízo na análise da responsabilidade dos agentes." (grifos acrescidos) .
101.	A propósito do assunto, entendo que os agentes ouvidos em audiência atuaram com grave negligência, pois praticaram atos que implicaram a realização de vultosos gastos na aquisição de equipamentos, sem que existisse a certeza da viabilidade econômico-financeira do empreendimento. Em verdade, dadas as indefinições quanto à fonte de recursos para o custeio do NCPFI e à modelagem econômico-financeira e jurídica do futuro contrato existentes à época, é possível afirmar que não havia nem mesmo a convicção de que a obra seria de fato executada.
102.	Nesse contexto de grande risco e de prejuízo potencialmente elevado caso o cenário adverso se concretizasse, compreendo que todos os agentes atuaram com grande distanciamento em face do dever de cuidado objetivo esperado, porquanto violaram disposições elementares da Lei 8.666/1993 e da própria racionalidade de gestão e execução de projetos.
103. 	Desse modo, julgo que as atitudes dos Srs. Paulo Ernani Gadelha Vieira, Artur Roberto Couto e Mauricio Zuma Medeiros são passíveis de serem punidas com multa, uma vez que configuram a ocorrência de erro grosseiro na gestão dos recursos públicos e o cometimento de irregularidade com culpa grave. Logo, reputo atendidos os pressupostos do art. 28 da LINDB.
104.	No presente caso, vislumbro idênticos graus de culpa dos responsáveis, pois se, por um lado, o Sr. Mauricio Zuma Medeiros estava mais próximo da realidade do empreendimento, a ponto de saber que ainda não havia EVTE concluído quando requisitou algumas aquisições de equipamentos, por outro, os Srs. Paulo Ernani Gadelha Vieira e Artur Roberto Couto tinham ou deveriam ter melhor conhecimento de questões no nível estratégico e gerencial, tais como as incertezas quanto ao custeio do empreendimento e à definição da modelagem da contratação das obras civis.  
105. 	Com relação ao exame propriamente da culpabilidade, não há nos autos elementos que possam sugerir a presença de circunstâncias práticas que tenham impedido a atuação dos agentes em conformidade com a lei. Em minha visão, todos os responsáveis tinham a possibilidade e o dever de conhecer a ilicitude de seus atos e evitar o seu cometimento, já que as incertezas quanto ao desenvolvimento do projeto eram conhecidas ou passíveis de ser conhecidas por todos eles, em virtude da magnitude e da importância do NCPFI para o atendimento da missão institucional da Fiocruz/Bio-Manguinhos.
106.	Os fatos constituem infração de notória gravidade e reprovabilidade.
107. 	Em pesquisa ao histórico processual dos responsáveis, a fim de perquirir seus antecedentes, observo a existência das seguintes condenações:
	Responsável
	Deliberação
	Ocorrência

	Paulo Ernani Gadelha Vieira
	Acórdão 9554/2011-TCU-Primeira Câmara
	Irregularidades em duas contratações efetuadas por meio de dispensa e inexigibilidade de licitação para a implantação do Programa Farmácia Popular.

		Acórdão 4785/2011-TCU-Primeira Câmara
	Celebração de convênios em casos claros de prestação de serviços, em que seria exigida a realização de licitação para a sua contratação

	Mauricio Zuma Medeiros
	Acórdão 1826/2018-TCU-Plenário
	Irregular contratação direta da Fiotec para a realização de atividades de rotina administrativa da Fiocruz

	Artur Roberto Couto
	Acórdão 1826/2018-TCU-Plenário
	Irregular contratação direta da Fiotec para a realização de atividades de rotina administrativa da Fiocruz

		Acórdão 538/2020-TCU-Plenário
	Não formalização de termos aditivos que registrassem as alterações na execução do contrato objeto destes autos, no tocante ao cronograma da transferência de tecnologia, aos descontos no preço do produto a ser adquirido, aos preços do medicamento, à forma de execução e às quantidades de EPO a ser adquirida por Bio-Manguinhos.

108.	Não obstante, tenho que destacar a necessidade de ser seguida a jurisprudência pacífica do STJ, produzida em matéria penal mas aplicável no âmbito do direito administrativo sancionador, no sentido de que a configuração da má antecedência, como circunstância agravante, exige que o fato tenha sido praticado após o trânsito em julgado de decisão anterior que tenha condenado o responsável por ocorrência similar à analisada (RHC 80.071-RS, DJ 2/4/2004; HC 109.051-SC, DJe 15/6/2009; HC 39.030-SP, DJ 11/4/2005; HC 96.670-DF, DJe 8/2/2010; HC 104.071-MS, DJe 25/5/2009; REsp 620.624-RS, DJ 29/11/2004 e RvCr 974-RS) .
109.	Das deliberações mencionadas no item 107 supra, apenas o Acórdão 4785/2011-TCU-Primeira Câmara pode caracterizar mau antecedente quanto ao Sr. Paulo Ernani Gadelha Vieira, uma vez que ele transitou em julgado em 2013, por conta do julgamento do Acórdão 1167/2013-TCU-Primeira Câmara (recurso de reconsideração desprovido) , antes, portanto, da assinatura do contrato de aquisição de liofilizadores em 2014.  
110.	Por fim, não constam dos autos informações sobre outras circunstâncias agravantes nem sobre a aplicação de sanções de mesma natureza e relativas ao mesmo fato.
111.	Diante de todo esse contexto, pesando a gravidade e o risco assumido pelos defendentes, em atos que podem ser enquadrados como gestão temerária, julgo adequada a aplicação de sanções individuais no valor de R$ 50.000,00.
112.	Quanto aos prejuízos decorrentes dos demais aspectos suscitados pela então Secex-RJ, a saber, perda de garantia, obsolescência e/ou inutilização dos equipamentos, sou da opinião de que o exame da matéria pode ter continuidade nos próximos ciclos de fiscalização do empreendimento por parte da SeinfraUrbana.
113.	Com isso, cabe determinar à referida unidade técnica que verifique, nos próximos ciclos de fiscalização, a existência de outros danos, associados ao achado "execução de etapas da obra/aquisição de equipamentos em desconformidade com o cronograma", distintos dos apreciados nesta oportunidade, em especial:
a) 	os eventuais custos associados à garantia eventualmente estendida, que não contemple todas as situações previstas na garantia original (custos de peças de reposição decorrente de longo tempo de armazenagem, custos de testes não previstos, entre outros) ; e
b)	a possibilidade de mensuração de prejuízos em função da eventual obsolescência e do custo de oportunidade em razão da aquisição antecipada dos equipamentos.
114.	Diante de todo o exposto, voto por que seja adotada a deliberação que ora submeto a este Colegiado.
TCU, Sala das Sessões Ministro Luciano Brandão Alves de Souza, em 1 de abril de 2020.
BENJAMIN ZYMLER 
Relator